---
title: "Desempenho agronômico de milho tratado com bioestimulantes"
author: >
  [Tárik Cazeiro El Kadri](http://lattes.cnpq.br/7234514163407919) &
  [Walmes M. Zeviani](http://lattes.cnpq.br/4410617539281650)
date: '`r format(Sys.Date(), format = "%d de %B de %Y")`'
output:
  html_document:
    code_folding: show
vignette: >
  %\VignetteIndexEntry{Desempenho agronomico de milho tratado com bioestimulantes}
  %\VignetteEngine{knitr::rmarkdown}
  %\VignetteEncoding{UTF-8}
---

<style type="text/css">
/*
  Lista de símbolos:
  http://www.w3schools.com/charsets/ref_utf_geometric.asp
  ATTENTION: Quando coloca no style.css não funciona como deveria,
  ao invés do simbolo fica exibido o texto
*/
div:not(.tocify) > ul li {
  list-style-type: '&#9656;  ';
}
div:not(.tocify) > ul li ul li, ol li ul li {
  list-style-type: '&#9657;  ';
}
</style>

```{r setup, include=FALSE}
source("config/setup.R")
```

# Descrição e Análise Exploratória

```{r, results = "hide", message = FALSE, error = FALSE, warning = FALSE}
#-----------------------------------------------------------------------
# Carrega os pacotes necessários.

rm(list = ls())
library(lattice)
library(latticeExtra)
library(doBy)
library(multcomp)
library(wzRfun)
library(EACS)

#-----------------------------------------------------------------------
# Funções.

# Função para obter a matriz de contrastes pelos índices (li).
contr <- function(li, L) {
    #' @param li Lista com dois elementos onde cada um é um conjunto de
    #'     índices da matriz \code{L}.
    #' @param L Matriz proveniente da função \code{LSmeans()$K} ou
    #'      \code{LSmatrix}.
    #' @return Retorna uma matriz de contrastes de uma linha.
    stopifnot(length(li) == 2L)
    li <- lapply(li,
                 function(i) {
                     if (length(i) == 1) i <- c(i, i) else i
                 })
    l <- lapply(li, function(i) colMeans(L[i, ]))
    k <- rbind(Reduce("-", l))
    if (!is.null(names(li))) {
        rownames(k) <- paste(names(li), collapse = " x ")
    }
    return(k)
}

# Função para obter o intervalo de confiança a partir de um modelo e uma
# matriz de funções lineares.
ic <- function(L, model) {
    conf <- confint(glht(model, linfct = L),
                    calpha = univariate_calpha())$confint
    conf <- as.data.frame(conf)
    if (!is.null(rownames(L))) {
        r <- rownames(L)
        g <- factor(r, levels = r[order(conf[, 1])])
        conf <- cbind(data.frame(contr = g, conf))
    }
    return(conf)
}
```

O experimento foi realizado para estudar o efeito de bioestimulantes na
produção de milho safrinha. Foram estudados 3 fatores descritos a
seguir.

  1. `base`: Adubação NPK de base com 3 níveis: `0` -- representa sem
     adubação de base; `NK` -- representa adubação feita com mistura de
     uréia e cloreto de potássio, fornecendo portanto apenas N e K; `NPK`
     -- representa a adubação feita com formulação de fertilizante que
     contém N, P e K.
  2. `Pe`: Uso ou não de P energetic (bioestimulante mineral) como
     complemento à adubação de base.
  3. `Bk`: Uso ou não de Bokashi (bioestimulante orgânico) como
     complmento à adubação de base.

Dos 3 fatores acima descritos, foram estudadas 10 das 12 possíveis
combinações entre os seus níveis, portanto, configurando um experimento
em arranjo fatorial triplo incompleto $3 \times 2 \times 2 - 2 = 10$.

A análise dos resultados, após obtenção da análise de variância e
verificação dos pressupostos, será por contrastes planejados. Dois
conjuntos de contrastes foram elaborados para serem aplicados ao caso em
que houver interação entre os fatores (Tabela 1) e o caso em que apenas
for verificado efeitos aditivos (Tabela 2).

```{r, echo = FALSE}
tab <- data.frame(
    Combinação =  levels(bioest_corn$adub),
    I1 = c(1/4, 1/4, 1/4, 1/4, 0, 0, -1/4, -1/4, -1/4, -1/4),
    I2 = c(0, 0, 0, 0, 1/2, 1/2, -1/4, -1/4, -1/4, -1/4),
    I3 = c(0, 0, 0, 0, 0, 0, -1, 1/3,  1/3, 1/3),
    I4 = c(0, 0, 0, 0, 0, 0, 0, -1/2, -1/2, 1),
    I5 = c(0, 0, 0, 0, 0, 0, 0, -1/2,  1/2, 0),
    I6 = c(0, 0, 0, 0, -1, 1, 0, 0, 0, 0),
    I7 = c(-1, 1/3,  1/3, 1/3, 0, 0, 0, 0, 0, 0),
    I8 = c(0, -1/2, -1/2, 1, 0, 0, 0, 0, 0, 0),
    I9 = c(0, -1/2,  1/2, 0, 0, 0, 0, 0, 0, 0),
    stringsAsFactors = FALSE)
tab <- sapply(tab,
              FUN = function(x) {
                  if (is.numeric(x)) {
                      x <- as.character(MASS::fractions(x))
                      x[x == "0"] <- ""
                  }
                  return(x)
              })
tab <- as.data.frame(tab, stringsAsFactors = FALSE)

cap <- "**Tabela 1**. Contrastes entre médias aplicados quando houver interação entre os fatores."

kable(tab, caption = cap, align = rep(c("l", "r"), c(1, ncol(tab) - 1)))
```

```{r, echo = FALSE}
tab <- data.frame(
    Combinação =  levels(bioest_corn$adub),
    II1 = c(1/4, 1/4, 1/4, 1/4, 0, 0, -1/4, -1/4, -1/4, -1/4),
    II2 = c(0, 0, 0, 0, 1/2, 1/2, -1/2, -1/2, 0, 0),
    II3 = c(-1/2, 1/6, 1/6, 1/6, 0, 0, -1/2, 1/6, 1/6, 1/6),
    II4 = c(0, 1/2, -1/2, 0, 0, 0, 0, 1/2, -1/2, 0),
    stringsAsFactors = FALSE)
tab <- sapply(tab,
              FUN = function(x) {
                  if (is.numeric(x)) {
                      x <- as.character(MASS::fractions(x))
                      x[x == "0"] <- ""
                  }
                  return(x)
              })
tab <- as.data.frame(tab, stringsAsFactors = FALSE)

cap <- "**Tabela 2**. Contrastes entre médias aplicados quando não houver interação entre os fatores."

kable(tab, caption = cap, align = rep(c("l", "r"), c(1, ncol(tab) - 1)))
```

```{r}
str(bioest_corn)

# Nomes curtos são mais fáceis de manipular.
bio <- bioest_corn

# Número de níveis por cela experimental.
cbind(xtabs(~adub, data = bio))

# Estrutura de fatorial incompleto.
ftable(xtabs(~bk + pe + base, data = bio))

xyplot(prod + icol + m1k ~ adub,
       data = bio,
       outer = TRUE,
       layout = c(NA, 1),
       groups = bloc,
       type = c("a", "p"),
       xlab = "Forma de adubação",
       ylab = "Valor da variável resposta",
       scales = list(y = list(relation = "free"),
                     x = list(rot = 90),
                     alternating = 1)) +
    as.layer(xyplot(prod + icol + m1k ~ adub,
                    data = bio,
                    type = "a",
                    col = 1,
                    lwd = 2))

useOuterStrips(
    combineLimits(
        resizePanels(
            xyplot(prod + icol + m1k ~ adub | base,
                   data = bio,
                   outer = TRUE,
                   xlab = "Formas de adubação",
                   ylab = "Produção de grãos (kg/ha)",
                   scales = list(y = list(relation = "free"),
                                 x = list(relation = "free",
                                          rot = 90)),
                   type = c("a", "p")),
            w = c(4, 2, 4))
    )
)
```

# Análise da produção de grãos

```{r}
#-----------------------------------------------------------------------
# Ajuste do modelo.

# Modelo com um fator de 10 níveis.
m0 <- lm(prod ~ bloc + adub, data = bio)

# Verificação dos pressupostos.
par(mfrow = c(2, 2))
plot(m0)
layout(1)

# Quadro de anova.
anova(m0)

#-----------------------------------------------------------------------
# Obtendo as médias para fazer contrastes.

# Médias ajustadas.
lsm <- LSmeans(m0, effect = "adub")
lsm

# Matriz de coeficientes para obter as ls-means.
L <- lsm$K

# Tabela com o nome dos tratamentos na ordem das médias.
grid <- equallevels(lsm$grid, bio)
rownames(L) <- grid$adub
```

```{r}
#-----------------------------------------------------------------------
# Contrastes da tabela 1.

# I1.
li <- list("NPK" = 1:4, "0" = 7:10)
K <- contr(li, L)
summary(glht(m0, linfct = K))

# I2.
li <- list("NK" = 5:6, "0" = 7:8)
K <- contr(li, L)
summary(glht(m0, linfct = K))

#--------------------------------------------
# Dentro de sem aduação 0.

# I3.
li <- list("0 | Com+" = 8:10,  "Com-" = 7)
K <- contr(li, L)
summary(glht(m0, linfct = K))

# I4.
li <- list("0 | Pe + Bk" = 8:9, "Pe&Bk" = 10)
K <- contr(li, L)
summary(glht(m0, linfct = K))

# I5. Pe vs Bk.
li <- list("0 | Bk" = 9, "Pe" = 8)
K <- contr(li, L)
summary(glht(m0, linfct = K))

#--------------------------------------------
# Dentro de abubação NK.

# I6.
li <- list("NK | Pe+" = 6, "Pe-" = 5)
K <- contr(li, L)
summary(glht(m0, linfct = K))

#--------------------------------------------
# Dentro de adubação NPK.

# I7.
li <- list("NPK | Com+" = 2:4, "Com-" = 1)
K <- contr(li, L)
summary(glht(m0, linfct = K))

# I8.
li <- list("NPK | Pe&Bk" = 4, "Pe + Bk" = 2:3)
K <- contr(li, L)
summary(glht(m0, linfct = K))

# I9.
li <- list("NPK | Bk" = 3, "Pe" = 2)
K <- contr(li, L)
summary(glht(m0, linfct = K))
```

```{r}
#-----------------------------------------------------------------------
# Contrastes da tabela 2.

# Note que II1 = I1 e II2 =  I2. Então já foram feitos.

#--------------------------------------------
# Contrastes sobre a aplicação de Pe e Bk, considerando NPK e 0.

# II3.
li <- list("Com+" = c(2:4, 8:10), "Com-" = c(1, 7))
K <- contr(li, L)
summary(glht(m0, linfct = K))

# II4.
li <- list("Pe" = c(2, 8), "Bk" = c(3, 9))
K <- contr(li, L)
summary(glht(m0, linfct = K))

#-----------------------------------------------------------------------
# Matrizes dos contrastes para o caso de efeitos aditivos e interação.

# Matriz de contrastes quando der interação (9 GL).
li <- list(
    list("NPK" = 1:4, "0" = 7:10),
    list("NK" = 5:6, "0" = 7:8),
    list("0 | Com+" = 8:10,  "Com-" = 7),
    list("0 | Pe + Bk" = 8:9, "Pe&Bk" = 10),
    list("0 | Bk" = 9, "Pe" = 8),
    list("NK | Pe+" = 6, "Pe-" = 5),
    list("NPK | Com+" = 2:4, "Com-" = 1),
    list("NPK | Pe&Bk" = 4, "Pe + Bk" = 2:3),
    list("NPK | Bk" = 3, "Pe" = 2))
K <- lapply(li, FUN = contr, L = L)
Ki <- do.call(rbind, K)

summary(glht(m0, linfct = Ki),
        test = adjusted(type = "none"))

# Matriz de contrastes quando não der interação (4 GL).
li <- list(
    list("NPK" = 1:4, "0" = 7:10),
    list("NK" = 5:6, "0" = 7:8),
    list("Com+" = c(2:4, 8:10), "Com-" = c(1, 7)),
    list("Pe" = c(2, 8), "Bk" = c(3, 9)))
K <- lapply(li, FUN = contr, L = L)
Ka <- do.call(rbind, K)

summary(glht(m0, linfct = Ka),
        test = adjusted(type = "none"))

#-----------------------------------------------------------------------
# Ajustando os modelos e aplicando os contrastes.

m0 <- lm(prod ~ bloc + adub, data = bio)

# Verificação dos pressupostos.
par(mfrow = c(2, 2))
plot(m0)
layout(1)

# Ajuste do modelo fatorial triplo.
m1 <- update(m0, . ~ bloc + base * pe * bk)

# Modelo reduzido contendo apenas os efeitos principais.
m2 <- update(m0, . ~ bloc + base + pe + bk)

# Teste para hipótese de que os termos abandonados (interações) são
# nulos.
anova(m2, m1)

anova(m0)
anova(m2)

# Contrastes para o caso em que não houve interação.
summary(glht(m0, linfct = Ka),
        test = adjusted(type = "none"))

```
```{r, fig.height = 4}
icc <- ic(Ka, m0)
segplot(contr ~ lwr + upr,
        centers = Estimate,
        data = icc,
        draw = FALSE,
        xlab = "Estimativa do contraste com IC de 95%",
        ylab = "Contraste") +
    layer(panel.abline(v = 0, lty = 2)) +
    layer(panel.text(x = centers,
                     y = z,
                     label = sprintf("%0.3f", centers),
                     pos = 3))
```

# Peso de 1000 grãos

```{r}
m0 <- lm(m1k ~ bloc + adub, data = bio)

# Verificação dos pressupostos.
par(mfrow = c(2, 2))
plot(m0)
layout(1)

# Ajuste do modelo fatorial triplo.
m1 <- update(m0, . ~ bloc + base * pe * bk)

# Modelo reduzido contendo apenas os efeitos principais.
m2 <- update(m0, . ~ bloc + base + pe + bk)

# Teste para hipótese de que os termos abandonados (interações) são
# nulos.
anova(m2, m1)

anova(m0)
anova(m2)

# Contrastes para o caso em que não houve interação.
summary(glht(m0, linfct = Ka),
        test = adjusted(type = "none"))
```
```{r, fig.height = 4}
icc <- ic(Ka, m0)
segplot(contr ~ lwr + upr,
        centers = Estimate,
        data = icc,
        draw = FALSE,
        xlab = "Estimativa do contraste com IC de 95%",
        ylab = "Contraste") +
    layer(panel.abline(v = 0, lty = 2)) +
    layer(panel.text(x = centers,
                     y = z,
                     label = sprintf("%0.2f", centers),
                     pos = 3))
```

# Índice de colheita

```{r}
m0 <- lm(icol ~ bloc + adub, data = bio)

# Verificação dos pressupostos.
par(mfrow = c(2, 2))
plot(m0)
layout(1)

# Ajuste do modelo fatorial triplo.
m1 <- update(m0, . ~ bloc + base * pe * bk)

# Modelo reduzido contendo apenas os efeitos principais.
m2 <- update(m0, . ~ bloc + base + pe + bk)

# Teste para hipótese de que os termos abandonados (interações) são
# nulos.
anova(m2, m1)

anova(m0)
anova(m2)

# Contrastes para o caso em que não houve interação.
summary(glht(m0, linfct = Ka),
        test = adjusted(type = "none"))
```
```{r, fig.height = 4}
icc <- ic(Ka, m0)
segplot(contr ~ lwr + upr,
        centers = Estimate,
        data = icc,
        draw = FALSE,
        xlab = "Estimativa do contraste com IC de 95%",
        ylab = "Contraste") +
    layer(panel.abline(v = 0, lty = 2)) +
    layer(panel.text(x = centers,
                     y = z,
                     label = sprintf("%0.3f", centers),
                     pos = 3))
```

# Informações da Sessão

```{r, echo = FALSE, results = "hold"}
cat(format(Sys.time(),
           format = "Atualizado em %d de %B de %Y.\n\n"))
sessionInfo()
```
