---
title: "Resposta de genótipos de pimenta à doses de nitrogênio"
author: >
  [Milson E. Serafim](http://lattes.cnpq.br/8676820051946774) &
  [Walmes M. Zeviani](http://lattes.cnpq.br/4410617539281650)
date: '`r format(Sys.Date(), format = "%d de %B de %Y")`'
output:
  html_document:
    code_folding: show
vignette: >
  %\VignetteIndexEntry{Resposta de genótipos de pimenta à doses de nitrogênio}
  %\VignetteEngine{knitr::rmarkdown}
  %\VignetteEncoding{UTF-8}
---

```{r setup, include = FALSE}
source("config/setup.R")
```

# Descrição e Análise Exploratória

```{r, results = "hide", message = FALSE, error = FALSE, warning = FALSE}
#-----------------------------------------------------------------------
# Carrega os pacotes necessários.

rm(list = ls())
library(lattice)
library(latticeExtra)
library(plyr)
library(doBy)
library(multcomp)
library(candisc)
library(wzRfun)
library(EACS)

# Para tracar ajuste de polinômios.
panel_poly <- function(x, y, degree, ...) {
    m0 <- lm(y ~ poly(x, degree = degree))
    cc <- complete.cases(cbind(x, y))
    xgrid <- seq(min(x[cc], na.rm = TRUE),
                 max(x[cc], na.rm = TRUE),
                 length.out = 30)
    yfit <- predict(m0,
                    newdata = list(x = xgrid))
    panel.lines(x = xgrid, y = yfit, ...)
}
```

```{r}
# Exibe a estrutura dos dados.
data(capsicum_nitro)
str(capsicum_nitro)
```
```{r, eval = FALSE}
# Acessa a documentação dos dados.
help(capsicum_nitro, help_type = "html")
```
```{r}
# Nomes curtos conferem maior agilidade.
cn <- capsicum_nitro

# Para criar uma versão abreviada dos níveis de genótipo.
genab <- function(x){
    gsub(pattern = "^(\\d+).*\\s(\\w{3})\\w*$",
         replacement = "\\1 \\2",
         x)
}

cn <- lapply(cn,
             FUN = function(x) {
                 x$genab <- factor(x$gen,
                                   levels = levels(x$gen),
                                   labels = genab(levels(x$gen)))
                 return(x)
             })

# Versão abreviada dos níveis de genótipo.
sapply(subset(cn$planta, select = c(gen, genab)), FUN = levels)

#--------------------------------------------
# Crescimento em altura das plantas.

xyplot(alt ~ data | genab,
       groups = interaction(dose, rept),
       data = cn$cres,
       as.table = TRUE,
       layout = c(NA, 2),
       type = "l")

xyplot(alt ~ data | factor(dose),
       groups = genab,
       data = cn$cres,
       as.table = TRUE,
       layout = c(NA, 3),
       auto.key = list(columns = 4),
       type = "a")

#--------------------------------------------
# Variáveis medidas nas plantas.

combineLimits(
    useOuterStrips(
        xyplot(flores + matur + nfrut + mff + msf + diamc ~
                   log2(dose + 1) | genab,
               outer = TRUE,
               scales = list(y = list(relation = "free")),
               data = cn$planta))) +
    layer(panel_poly(x, y, degree = 2, ...))

#--------------------------------------------
# Variáveis medidas nos frutos.

xyplot(diamf + compf ~ log2(dose + 1) | genab,
       as.table = TRUE,
       auto.key = list(columns = 2),
       data = cn$fruto) +
    glayer(panel_poly(x, y, degree = 2, type = "l", ...))

#--------------------------------------------
# Teores de substâncias determinados nos frutos.

combineLimits(
    useOuterStrips(
        xyplot(ddph + lico + bcaro + polifen + flavon + antoc ~
                   log2(dose + 1) | genab,
               outer = TRUE,
               data = cn$teor,
               scales = list(y = list(relation = "free")),
               as.table = TRUE))) +
    layer(panel_poly(x, y, degree = 2, ...))
```

# Análise do crescimento

Para simplificar, vamos trocar o problema de modelar as curvas de
crescimento para fazer a análise do tamanho final das plantas.  O último
registro de altura de cada planta será determinado.  A partir destes
valores, será feita a especificação de um modelo para avaliar o efeito
de genótipos e doses de nitrogênio.

```{r}
# Extraí o último registro de altura por unidade experimental.
da <- ddply(.data = cn$cres,
            .variables = .(gen, dose, rept),
            .fun = function(x) {
                i <- !is.na(x$alt)
                tail(x[order(x$data), ][i, ], n = 1)
            })

xtabs(~data, data = da)

# Remove observações indesejáveis.
da <- subset(da,
             data == max(data) &
             !(genab == "163 ann" & alt > 600))

# Verifica o efeito de nitrogênio e genótipo na altura (outliers
# removidos).
xyplot(alt ~ log2(dose + 1) | gen,
       data = da) +
    layer(panel_poly(x, y, degree = 1, type = "l", col = 2, ...)) +
    layer(panel_poly(x, y, degree = 2, type = "l", col = 4, ...))

da$ldose <- log2(da$dose + 1)
```

```{r}
# Modelo saturado considerando dose como fator categórico.
m0 <- lm(alt ~ gen * factor(dose),
         data = da)
anova(m0)

# Modelo que expressa o efeito de dose com polinômio de grau 2.
m1 <- update(m0, . ~ gen * poly(ldose, degree = 2))
anova(m1)

# Verifica se o modelo reduzido difere do saturado.
anova(m1, m0)

par(mfrow = c(2, 2))
plot(m1); layout(1)
# MASS::boxcox(m1)

# Quadro de anova do modelo final.
anova(m1)

# Predição.
pred <- with(da,
             expand.grid(gen = levels(gen),
                         ldose = seq(min(ldose),
                                     max(ldose),
                                     length.out = 30),
                         KEEP.OUT.ATTRS = FALSE))
dim(pred)

# Obtém os valores preditos segundo o modelo ajustado.
pred <- cbind(pred,
              as.data.frame(predict(m1,
                                    newdata = pred,
                                    interval = "confidence")))
str(pred)

# Gráfico dos resultados.
xyplot(alt ~ ldose | gen,
       data = da) +
    as.layer(
        xyplot(fit + lwr + upr ~ ldose | gen,
               col = c("black", "gray", "gray"),
               data = pred,
               type = "l"))

# Rescrevendo o modelo para mais fácil interpretar os parâmetros.
m2 <- update(m0, . ~ 0 + genab/(ldose + I(ldose^2)))
all.equal(deviance(m2), deviance(m1))

# Estimativas dos parâmetros \beta_0 + \beta_1 x + \beta_2 x^2 por
# genótipo.
summary(m2)
```

# Variáveis de planta

FIXME Rever as análises que empregam discriminação canonica.

```{r}
str(cn$planta)
cn$planta$ldose <- log2(cn$planta$dose + 1)

# Verificar o tamanho da tabela caso completo.
db <- cn$planta[complete.cases(cn$planta), ]
nrow(db)/nrow(cn$planta)

addmargins(xtabs(~gen + dose, data = db))

# Será que isso dá uma boa manova?
# dput(names(db)[(4:9)])

m0 <- lm(cbind(flores, matur, nfrut, mff, msf, diamc) ~
             gen * (ldose + I(ldose^2)),
         data = db)
anova(m0)

m1 <- update(m0, . ~ gen * ldose)
anova(m1)

# TODO como interpretar isso, se é que é aconselhavel.
plot(candisc(m1, term = "gen"))
plot(candisc(m1, term = "ldose"))

# help(capsicum_nitro, help_type = "html")

#--------------------------------------------
# Dias para o florescimento e maturação dos frutos.

m0 <- lm(cbind(flores, matur) ~
             gen * (ldose + I(ldose^2)),
         data = cn$planta)
anova(m0)

m1 <- update(m0, . ~ gen)
anova(m1)

anova(m0, m1)

r <- residuals(m1)
splom(r, as.matrix = TRUE)
cor(r)

cd <- candisc(m1)
summary(cd)

plot(cd)

#--------------------------------------------
# Massa fresca e seca de folhas.

m0 <- lm(cbind(mff, msf, nfrut, diamc) ~
             gen * (ldose + I(ldose^2)),
         data = db)
anova(m0)

m1 <- update(m0, . ~ gen * ldose)
anova(m1, m0)
anova(m1)

cd <- candisc(m1, term = "gen")
cd
summary(cd)
plot(cd)

cd <- candisc(m1, term = "ldose")
cd
summary(cd)
plot(cd)
```

# Variáveis de fruto

FIXME Rever as análises que empregam discriminação canonica.

```{r}
str(cn)
cn$fruto$ldose <- log2(cn$fruto$dose + 1)

xtabs(~gen + dose, data = cn$fruto)

# Tirando as médias por unidade
dc <- aggregate(cbind(diamf, compf) ~ gen + ldose + rept,
                data = cn$fruto,
                FUN = mean, na.rm = TRUE)
xtabs(~gen + ldose, data = dc)
str(dc)

str(cn$fruto)

dc <- ddply(.data = cn$fruto,
            .variables = .(gen, dose, ldose, rept),
            .fun = summarise,
            diamf = mean(diamf, na.rm = TRUE),
            compf = mean(compf, na.rm = TRUE),
            n = max(fruto))
str(dc)

# FIXME não está sendo considerado a estrutura de frutos dentro de
# unidades experimentais aqui.

m0 <- lm(cbind(diamf, compf) ~
             gen * (ldose + I(ldose^2)),
         # data = cn$fruto
         data = dc#, weights = dc$n
         )
anova(m0)

m1 <- update(m0, . ~ gen * ldose)
anova(m1, m0)
anova(m1)

r <- residuals(m1)
splom(r, as.matrix = TRUE)
cor(r)

cd <- candisc(m1, term = "gen")
cd
summary(cd)
plot(cd)

cd <- candisc(m1, term = "ldose")
cd
summary(cd)
plot(cd)
```

# Teores de substâncias nos frutos

FIXME Rever as análises que empregam discriminação canonica.

```{r}
str(cn$teor)
dput(names(cn$teor)[4:9])

cn$teor$ldose <- log2(cn$teor$dose + 1)

m0 <- lm(cbind(ddph, lico, bcaro, polifen, flavon, antoc) ~
             gen * (ldose + I(ldose^2)),
         data = cn$teor)
anova(m0)

m1 <- update(m0, . ~ gen * ldose)
anova(m1, m0)
anova(m1)

r <- residuals(m1)
splom(r, as.matrix = TRUE)
cor(r)

cd <- candisc(m1, term = "gen")
cd
summary(cd)
plot(cd)

cd <- candisc(m1, term = "ldose")
cd
summary(cd)
plot(cd)
```

# Informações da Sessão

```{r, echo = FALSE, results = "hold"}
cat(format(Sys.time(),
           format = "Atualizado em %d de %B de %Y.\n\n"))
sessionInfo()
```
