---
title: "Resposta de genótipos de pimenta à doses de nitrogênio"
author: >
  [Milson E. Serafim](http://lattes.cnpq.br/8676820051946774) &
  [Walmes M. Zeviani](http://lattes.cnpq.br/4410617539281650)
date: '`r format(Sys.Date(), format = "%d de %B de %Y")`'
output:
  html_document:
    code_folding: show
vignette: >
  %\VignetteIndexEntry{Resposta de genótipos de pimenta à doses de nitrogênio}
  %\VignetteEngine{knitr::rmarkdown}
  %\VignetteEncoding{UTF-8}
---

```{r setup, include = FALSE}
source("config/setup.R")
```

# Descrição e Análise Exploratória

```{r, results = "hide", message = FALSE, error = FALSE, warning = FALSE}
#-----------------------------------------------------------------------
# Carrega os pacotes necessários.

rm(list = ls())
library(lattice)
library(latticeExtra)
library(plyr)
library(doBy)
library(multcomp)
library(candisc)
library(wzRfun)
library(EACS)
```

```{r}
# Exibe a estrutura dos dados.
data(capsicum_nitro)
str(capsicum_nitro)
```
```{r, eval = FALSE}
# Acessa a documentação dos dados.
help(capsicum_nitro, help_type = "html")
```
```{r}
# Nomes curtos conferem maior agilidade.
cn <- capsicum_nitro

# Para criar uma versão abreviada dos níveis de genótipo.
genab <- function(x){
    gsub(pattern = "^(\\d+).*\\s(\\w{3})\\w*$",
         replacement = "\\1 \\2",
         x)
}

cn <- lapply(cn,
             FUN = function(x) {
                 x$genab <- factor(x$gen,
                                   levels = levels(x$gen),
                                   labels = genab(levels(x$gen)))
                 return(x)
             })

# Versão abreviada dos níveis de genótipo.
sapply(subset(cn$planta, select = c(gen, genab)), FUN = levels)

#--------------------------------------------
# Crescimento em altura das plantas.

xyplot(alt ~ data | genab,
       groups = interaction(dose, rept),
       data = cn$cres,
       as.table = TRUE,
       layout = c(NA, 2),
       type = "l")

xyplot(alt ~ data | factor(dose),
       groups = genab,
       data = cn$cres,
       as.table = TRUE,
       layout = c(NA, 3),
       auto.key = list(columns = 4),
       type = "a")

#--------------------------------------------
# Variáveis medidas nas plantas.

combineLimits(
    useOuterStrips(
        xyplot(flores + matur + nfrut + mff + msf + diamc ~
                   log2(dose + 1) | genab,
               outer = TRUE,
               scales = list(y = list(relation = "free")),
               data = cn$planta))) +
    layer(panel.smoother(x, y,
                         method = "lm",
                         form = y ~ poly(x, degree = 2)))

#--------------------------------------------
# Variáveis medidas nos frutos.

xyplot(diamf + compf ~ log2(dose + 1) | genab,
       as.table = TRUE,
       auto.key = list(columns = 2),
       data = cn$fruto) +
    glayer(panel.smoother(x, y,
                          method = "lm",
                          form = y ~ poly(x, degree = 2)))

#--------------------------------------------
# Teores de substâncias determinados nos frutos.

combineLimits(
    useOuterStrips(
        xyplot(ddph + lico + bcaro + polifen + flavon + antoc ~
                   log2(dose + 1) | genab,
               outer = TRUE,
               data = cn$teor,
               scales = list(y = list(relation = "free")),
               as.table = TRUE))) +
    layer(panel.smoother(x, y,
                         method = "lm",
                         form = y ~ poly(x, degree = 2)))
```

# Análise do crescimento

Para simplificar, vamos trocar o problema de modelar as curvas de
crescimento para fazer a análise do tamanho final das plantas.  O último
registro de altura de cada planta será determinado.  A partir destes
valores, será feita a especificação de um modelo para avaliar o efeito
de genótipos e doses de nitrogênio.

```{r}
# Extraí o último registro de altura por unidade experimental.
da <- ddply(.data = cn$cres,
            .variables = .(gen, dose, rept),
            .fun = function(x) {
                i <- !is.na(x$alt)
                tail(x[order(x$data), ][i, ], n = 1)
            })
da$ldose <- log2(da$dose + 1)

xtabs(~data, data = da)

# Remove observações indesejáveis.
da <- subset(da,
             data == max(data) &
             !(genab == "163 ann" & alt > 600))

# Verifica o efeito de nitrogênio e genótipo na altura (outliers
# removidos).
xyplot(alt ~ ldose | genab,
       data = da) +
    layer(panel.smoother(x, y,
                         method = "lm",
                         form = y ~ poly(x, degree = 2)))
```

A análise exploratória dos dados, enriquecida com o ajuste de modelos
separado por nível de genótipo, sugere a existência de interação entre o
efeito de genótipos e nitrogênio, ou seja, para cada genótipo o efeito
de nitrogênio se manifesta de forma particular.  Os gráficos sugerem que
um polinômio de grau 2 é suficiente para expressar o efeito de
nitrogênio.

```{r}
# Modelo saturado considerando dose como fator categórico.
m0 <- lm(alt ~ genab * factor(dose),
         data = da)
anova(m0)

# Modelo que expressa o efeito de dose com polinômio de grau 2.
m1 <- update(m0, . ~ genab * poly(ldose, degree = 2))
anova(m1)

# Verifica se o modelo reduzido difere do saturado.
anova(m1, m0)

par(mfrow = c(2, 2))
plot(m1); layout(1)
# MASS::boxcox(m1)

# Quadro de anova do modelo final.
anova(m1)

# Predição.
pred <- with(da,
             expand.grid(genab = levels(genab),
                         ldose = seq(min(ldose),
                                     max(ldose),
                                     length.out = 30),
                         KEEP.OUT.ATTRS = FALSE))

# Obtém os valores preditos segundo o modelo ajustado.
pred <- cbind(pred,
              as.data.frame(predict(m1,
                                    newdata = pred,
                                    interval = "confidence")))

# Legendas para os eixos.
labs <- list(
    xlab = expression("Dose de nitrogênio" ~
                          (log[2](x + 1) * ", " * mg ~ dm^{-3})),
    ylab = "Altura final das plantas (mm)")

# Gráfico dos resultados.
xyplot(alt ~ ldose | genab,
       data = da,
       xlab = labs$xlab,
       ylab = labs$ylab) +
    as.layer(
        xyplot(fit + lwr + upr ~ ldose | genab,
               col = c("black", "gray", "gray"),
               data = pred,
               type = "l"))

# Rescrevendo o modelo para mais fácil interpretar os parâmetros.
m2 <- update(m0, . ~ 0 + genab/(ldose + I(ldose^2)))
all.equal(deviance(m2), deviance(m1))

# Estimativas dos parâmetros \beta_0 + \beta_1 x + \beta_2 x^2 por
# genótipo.
summary(m2)

# Para abandonar termos, considerar nível de 10%.
coeffs <- as.data.frame(summary(m2)$coefficients)
subset(coeffs, `Pr(>|t|)` < 0.2, select = c(1, 4))

# Função que cria um dummy ou indicadora o nível do fator fornecido.
d <- function(factor, level) {
    as.integer(factor == level)
}

# Declarando o polinômio de grau adequado para cada nível de genótipo.
m3 <- update(m0, . ~ genab * ldose +
                     d(genab, "118 chi"):I(ldose^2) +
                     d(genab, "116 ann"):I(ldose^2))
# summary(m3)
anova(m3, m2)

# Nova predição com o modelo reduzido.
pred <- cbind(pred[, 1:2],
              as.data.frame(predict(m3,
                                    newdata = pred,
                                    interval = "confidence")))

# Gráfico dos resultados.
xyplot(alt ~ ldose | genab,
       data = da,
       xlab = labs$xlab,
       ylab = labs$ylab) +
    as.layer(
        xyplot(fit + lwr + upr ~ ldose | genab,
               col = c("black", "gray", "gray"),
               data = pred,
               type = "l"))
```

# Variáveis de planta

```{r}
# Estrutura dos dados de planta.
str(cn$planta)

# Frequência dos dados.
xtabs(~genab + dose, data = cn$planta)

# A dose transformada será usada em todas as análises.
cn$planta$ldose <- log2(cn$planta$dose + 1)
```

## Florescimento

```{r}
# Exploratória.
xyplot(flores ~ ldose | genab,
       data = cn$planta) +
    layer(panel.smoother(x, y,
                         method = "lm",
                         form = y ~ poly(x, degree = 2)))

# Declara modelo fatorial com dose expresso por polinômio de grau 2.
m0 <- lm(flores ~ genab * poly(ldose, degree = 2),
         data = cn$planta)
anova(m0)

# par(mfrow = c(2, 2))
# plot(m0); layout(1)
# MASS::boxcox(m0)

# Declara o modelo reduzido contendo apenas o efeito de genótipo.
m1 <- update(m0, . ~ genab)
anova(m1, m0)

# Comparações múltiplas entre médias de genótipos.
L <- LE_matrix(m1, effect = "genab")
rownames(L) <- attr(L, "grid")$genab
pred <- apmc(L, m1, "genab", test = "fdr")
arrange(pred, -fit)

# Gráfico de segmentos.
segplot(reorder(genab, fit) ~ lwr + upr,
        centers = fit,
        data = pred,
        cld = sprintf("%0.1f %s", pred$fit, pred$cld),
        draw = FALSE,
        xlab = "Dias para o florescimento",
        ylab = "Genótipo de pimenta") +
    layer(panel.text(x = centers,
                     y = z,
                     labels = cld,
                     pos = 3))
```

## Maturação

```{r}
# Exploratória.
xyplot(matur ~ ldose | genab,
       data = cn$planta) +
    layer(panel.smoother(x, y,
                         method = "lm",
                         form = y ~ poly(x, degree = 2)))

# Declara modelo fatorial com dose expresso por polinômio de grau 2.
m0 <- lm(matur ~ genab * poly(ldose, degree = 2),
         data = cn$planta)
anova(m0)

# par(mfrow = c(2, 2))
# plot(m0); layout(1)
# MASS::boxcox(m0)

# Declara o modelo reduzido contendo apenas o efeito de genótipo.
m1 <- update(m0, . ~ genab)
anova(m1, m0)

# Comparações múltiplas entre médias de genótipos.
L <- LE_matrix(m1, effect = "genab")
rownames(L) <- attr(L, "grid")$genab
pred <- apmc(L, m1, "genab", test = "fdr")
arrange(pred, -fit)

# Gráfico de segmentos.
segplot(reorder(genab, fit) ~ lwr + upr,
        centers = fit,
        data = pred,
        cld = sprintf("%0.1f %s", pred$fit, pred$cld),
        draw = FALSE,
        xlab = "Dias para a maturação dos frutos",
        ylab = "Genótipo de pimenta") +
    layer(panel.text(x = centers,
                     y = z,
                     labels = cld,
                     pos = 3))
```

## Número de frutos

```{r}
# Exploratória.
xyplot(nfrut ~ ldose | genab,
       data = cn$planta) +
    layer(panel.smoother(x, y,
                         method = "lm",
                         form = y ~ poly(x, degree = 2)))

# Declara modelo fatorial com dose expresso por polinômio de grau 2.
m0 <- glm(nfrut ~ genab * poly(ldose, degree = 2),
          data = cn$planta,
          family = quasipoisson)
anova(m0, test = "F")

# par(mfrow = c(2, 2))
# plot(m0); layout(1)
# MASS::boxcox(m0)

# Declara o modelo reduzido contendo apenas o efeito de genótipo.
m1 <- update(m0, . ~ genab + ldose)
anova(m1, m0, test = "F")

# Comparações múltiplas entre médias de genótipos.
L <- LE_matrix(m1, effect = "genab", at = list(ldose = 1))
rownames(L) <- attr(L, "grid")$genab
pred <- apmc(L, m1, "genab", test = "fdr")

# Passa a inversa da função de ligação.
pred[, c("fit", "lwr", "upr")] <-
    m0$family$linkinv(pred[, c("fit", "lwr", "upr")])

arrange(pred, -fit)

# Gráfico de segmentos.
segplot(reorder(genab, fit) ~ lwr + upr,
        centers = fit,
        data = pred,
        cld = sprintf("%0.1f %s", pred$fit, pred$cld),
        draw = FALSE,
        xlab = "Número de frutos",
        ylab = "Genótipo de pimenta") +
    layer(panel.text(x = centers,
                     y = z,
                     labels = cld,
                     pos = 3))

# Predição.
pred <- with(da,
             expand.grid(genab = levels(genab),
                         ldose = seq(min(ldose),
                                     max(ldose),
                                     length.out = 30),
                         KEEP.OUT.ATTRS = FALSE))
el <- predict(m1, newdata = pred, se.fit = TRUE)
me <- with(el, outer(se.fit,
                     c(fit = 0, lwr = -1, upr = 1) *
                     qt(0.975, df = df.residual(m1)),
                     FUN = "*"))
ci <- sweep(me, MARGIN = 1, STATS = el$fit, FUN = "+")
ci <- m0$family$linkinv(ci)
pred <- cbind(pred, as.data.frame(ci))

# Gráfico dos resultados.
xyplot(nfrut ~ ldose | genab,
       data = cn$planta,
       xlab = labs$xlab,
       ylab = "Número de frutos") +
    as.layer(
        xyplot(fit + lwr + upr ~ ldose | genab,
               col = c("black", "gray", "gray"),
               data = pred,
               type = "l"))
```

## Massa fresca de frutos

```{r}
# Exploratória.
xyplot(log10(mff) ~ ldose | genab,
       data = cn$planta) +
    layer(panel.smoother(x, y,
                         method = "lm",
                         form = y ~ poly(x, degree = 2)))

# Declara modelo fatorial com dose expresso por polinômio de grau 2.
m0 <- lm(log10(mff) ~ genab * poly(ldose, degree = 2),
         data = cn$planta)
anova(m0)

# par(mfrow = c(2, 2))
# plot(m0); layout(1)
# MASS::boxcox(m0)

# Declara o modelo reduzido contendo apenas o efeito de genótipo.
m1 <- update(m0, . ~ genab + ldose)
anova(m1, m0)

# Comparações múltiplas entre médias de genótipos.
L <- LE_matrix(m1, effect = "genab", at = list(ldose = 1))
rownames(L) <- attr(L, "grid")$genab
pred <- apmc(L, m1, "genab", test = "fdr")
arrange(pred, -fit)

# Gráfico de segmentos.
segplot(reorder(genab, fit) ~ lwr + upr,
        centers = fit,
        data = pred,
        cld = sprintf("%0.2f %s", pred$fit, pred$cld),
        draw = FALSE,
        xlab = "Massa fresca de frutos (g) (log 10)",
        ylab = "Genótipo de pimenta") +
    layer(panel.text(x = centers,
                     y = z,
                     labels = cld,
                     pos = 3))
```

## Massa seca de frutos

```{r}
# Exploratória.
xyplot(log10(msf) ~ ldose | genab,
       data = cn$planta) +
    layer(panel.smoother(x, y,
                         method = "lm",
                         form = y ~ poly(x, degree = 2)))

# Declara modelo fatorial com dose expresso por polinômio de grau 2.
m0 <- lm(log10(msf) ~ genab * poly(ldose, degree = 2),
         data = cn$planta)
anova(m0)

# par(mfrow = c(2, 2))
# plot(m0); layout(1)
# MASS::boxcox(m0)

# Declara o modelo reduzido contendo apenas o efeito de genótipo.
m1 <- update(m0, . ~ genab + ldose)
anova(m1, m0)

# Comparações múltiplas entre médias de genótipos.
L <- LE_matrix(m1, effect = "genab", at = list(ldose = 1))
rownames(L) <- attr(L, "grid")$genab
pred <- apmc(L, m1, "genab", test = "fdr")
arrange(pred, -fit)

# Gráfico de segmentos.
segplot(reorder(genab, fit) ~ lwr + upr,
        centers = fit,
        data = pred,
        cld = sprintf("%0.2f %s", pred$fit, pred$cld),
        draw = FALSE,
        xlab = "Massa seca de frutos (g) (log 10)",
        ylab = "Genótipo de pimenta") +
    layer(panel.text(x = centers,
                     y = z,
                     labels = cld,
                     pos = 3))
```

## Diametro à altura do colo

```{r}
# Exploratória.
xyplot(diamc ~ ldose | genab,
       data = cn$planta) +
    layer(panel.smoother(x, y,
                         method = "lm",
                         form = y ~ poly(x, degree = 2)))

# Declara modelo fatorial com dose expresso por polinômio de grau 2.
m0 <- lm(diamc ~ genab * poly(ldose, degree = 2),
         data = cn$planta)
anova(m0)

# par(mfrow = c(2, 2))
# plot(m0); layout(1)
# MASS::boxcox(m0)

# Declara o modelo reduzido contendo apenas o efeito de genótipo.
m1 <- update(m0, . ~ genab * ldose)
anova(m1, m0)

# Predição.
pred <- with(da,
             expand.grid(genab = levels(genab),
                         ldose = seq(min(ldose),
                                     max(ldose),
                                     length.out = 30),
                         KEEP.OUT.ATTRS = FALSE))
ci <- predict(m1, newdata = pred, interval = "confidence")
pred <- cbind(pred, as.data.frame(ci))

# Gráfico dos resultados.
xyplot(diamc ~ ldose | genab,
       data = cn$planta,
       xlab = labs$xlab,
       ylab = "Diâmetro à altura do colo (mm)") +
    as.layer(
        xyplot(fit + lwr + upr ~ ldose | genab,
               col = c("black", "gray", "gray"),
               data = pred,
               type = "l"))
```

## Análise canônica discriminante

```{r}
#-----------------------------------------------------------------------
# Análise multivariada.

# Verificar o tamanho da tabela caso completo.
db <- cn$planta[complete.cases(cn$planta), ]
nrow(db)/nrow(cn$planta)

# Frequência dos dados completos.
addmargins(xtabs(~gen + dose, data = db))

# Modelo multivariado com 6 respostas.
m0 <- lm(cbind(flores = flores,
               matur = matur,
               lnfrut = log(nfrut),
               lmff = log(mff),
               lmsf = log(msf),
               diamc = diamc) ~
             gen * (ldose + I(ldose^2)),
         data = db)
anova(m0)

# Simplificação do modelo.
m1 <- update(m0, . ~ gen + ldose)
anova(m1, m0)
anova(m1)

# Diagrama dos resíduos.
r <- residuals(m1)
splom(r, as.matrix = TRUE)
cor(r)

# Gráfico de correlação.
corrplot::corrplot(cor(r),
                   type = "upper",
                   tl.pos = "d",
                   outline = TRUE,
                   method = "ellipse")

#-----------------------------------------------------------------------
# Canonical discriminant analysis.

# Efeito de genótipo.
cdg <- candisc(m1, term = "gen")
cdg
```
```{r, results = "hide", message = FALSE}
par(mfrow = c(2, 2))
plot(cdg)
plot(cdg, which = c(1, 3))
plot(cdg, which = c(2, 3))
plot(cdg, which = c(1, 4))
layout(1)
```
```{r}
# Efeito de nitrogênio.
cdd <- candisc(m1, term = "ldose")
plot(cdd)
cdd
```

# Variáveis de fruto

```{r}
# Estrutura dos dados.
str(cn$fruto)

# Log da dose será usado nas análises.
cn$fruto$ldose <- log2(cn$fruto$dose + 1)

# Frequência dos dados.
xtabs(~genab + dose, data = cn$fruto)
```

```{r}
# Agregando os dados para os valores médios e total de observações.
dc <- ddply(.data = cn$fruto,
            .variables = .(genab, ldose, rept),
            .fun = summarise,
            diamf = mean(diamf, na.rm = TRUE),
            compf = mean(compf, na.rm = TRUE),
            n = max(fruto))
str(dc)

xyplot(diamf + compf ~ ldose | genab,
       scales = list(y = list(log = 10)),
       data = dc) +
    glayer(panel.smoother(x, y,
                         method = "lm",
                         form = y ~ poly(x, degree = 2)))
```

## Comprimento dos frutos

```{r}
# Declara modelo fatorial com dose expresso por polinômio de grau 2.
m0 <- lm(log10(compf) ~ genab * poly(ldose, degree = 2),
         data = dc,
         weights = n)
anova(m0)

# par(mfrow = c(2, 2))
# plot(m0); layout(1)
# MASS::boxcox(m0)

# Declara o modelo reduzido contendo apenas o efeito de genótipo.
m1 <- update(m0, . ~ genab + ldose)
anova(m1, m0)

# Predição.
pred <- with(da,
             expand.grid(genab = levels(genab),
                         ldose = seq(min(ldose),
                                     max(ldose),
                                     length.out = 30),
                         KEEP.OUT.ATTRS = FALSE))
ci <- predict(m1, newdata = pred, interval = "confidence")
pred <- cbind(pred, as.data.frame(ci))

# Gráfico dos resultados.
xyplot(log10(compf) ~ ldose | genab,
       data = dc,
       xlab = labs$xlab,
       ylab = "Comprimento do fruto (mm, log 10)") +
    as.layer(
        xyplot(fit + lwr + upr ~ ldose | genab,
               col = c("black", "gray", "gray"),
               data = pred,
               type = "l"))
```

## Diâmetro dos frutos

```{r}
# Declara modelo fatorial com dose expresso por polinômio de grau 2.
m0 <- lm(log10(diamf) ~ genab * poly(ldose, degree = 2),
         data = dc,
         weights = n)
anova(m0)

# par(mfrow = c(2, 2))
# plot(m0); layout(1)
# MASS::boxcox(m0)

# Declara o modelo reduzido contendo apenas o efeito de genótipo.
m1 <- update(m0, . ~ genab + ldose)
anova(m1, m0)

# Predição.
pred <- with(da,
             expand.grid(genab = levels(genab),
                         ldose = seq(min(ldose),
                                     max(ldose),
                                     length.out = 30),
                         KEEP.OUT.ATTRS = FALSE))
ci <- predict(m1, newdata = pred, interval = "confidence")
pred <- cbind(pred, as.data.frame(ci))

# Gráfico dos resultados.
xyplot(log10(diamf) ~ ldose | genab,
       data = dc,
       xlab = labs$xlab,
       ylab = "Comprimento do fruto (mm, log 10)") +
    as.layer(
        xyplot(fit + lwr + upr ~ ldose | genab,
               col = c("black", "gray", "gray"),
               data = pred,
               type = "l"))
```

## Análise canônica discriminante

```{r}
#-----------------------------------------------------------------------
# Análise multivariada.

# ATTENTION: o argumento `weights` não tem utilidade quando o lado
# esquerdo da fórmula é uma matriz. Com isso, não é possível ponderar
# análises multivariadas.

# Modelos multivariado usando o log das variáveis.
m0 <- lm(cbind(ldiamf = log10(diamf),
               lcompf = log10(compf)) ~
             genab * (ldose + I(ldose^2)),
         data = dc)
anova(m0)

# Modelos reduzido.
m1 <- update(m0, . ~ genab * ldose)
anova(m1, m0)
anova(m1)

# r <- residuals(m1)
# splom(r, as.matrix = TRUE)
# cor(r)

#-----------------------------------------------------------------------
# Análise canonica discriminante.

# Efeito de genótipo.
cdg <- candisc(m1, term = "genab")
plot(cdg)
cdg
summary(cdg)

# Efeito de nitrogênio.
cdl <- candisc(m1, term = "ldose")
plot(cdl)
cdl
summary(cdl)
```

# Teores de substâncias nos frutos

```{r}
# Estrutura dos dados.
str(cn$teor)

# Frequência dos dados.
xtabs(~genab + dose, data = cn$teor)

# Agrega para as médias das replicadas (são 3).
dd <- ddply(.data = cn$teor,
            .variables = .(genab, dose, rept),
            .fun = colwise(mean, is.numeric))
str(dd)

# Log da dose será usada nas análises.
dd$ldose <- log2(dd$dose + 1)
```

## DDPH

```{r}
# Exploratória.
xyplot(log10(ddph) ~ ldose | genab,
       data = dd) +
    layer(panel.smoother(x, y,
                         method = "lm",
                         form = y ~ poly(x, degree = 2)))

# Declara modelo fatorial com dose expresso por polinômio de grau 2.
m0 <- lm(log10(ddph) ~ genab * poly(ldose, degree = 2),
         data = dd)
anova(m0)

# par(mfrow = c(2, 2))
# plot(m0); layout(1)
# MASS::boxcox(m0)

# Declara o modelo reduzido contendo apenas o efeito de genótipo.
m1 <- update(m0, . ~ genab)
anova(m1, m0)

# Comparações múltiplas entre médias de genótipos.
L <- LE_matrix(m1, effect = "genab")
rownames(L) <- attr(L, "grid")$genab
pred <- apmc(L, m1, "genab", test = "fdr")
arrange(pred, -fit)

# Gráfico de segmentos.
segplot(reorder(genab, fit) ~ lwr + upr,
        centers = fit,
        data = pred,
        cld = sprintf("%0.2f %s", pred$fit, pred$cld),
        draw = FALSE,
        xlab = "DDPH (mg/100 g) (log 10)",
        ylab = "Genótipo de pimenta") +
    layer(panel.text(x = centers,
                     y = z,
                     labels = cld,
                     pos = 3))
```

## Licofenol

```{r}
# Exploratória.
xyplot(lico ~ ldose | genab,
       data = dd) +
    layer(panel.smoother(x, y,
                         method = "lm",
                         form = y ~ poly(x, degree = 2)))

# Declara modelo fatorial com dose expresso por polinômio de grau 2.
m0 <- lm(lico ~ genab * poly(ldose, degree = 2),
         data = dd)
anova(m0)

# par(mfrow = c(2, 2))
# plot(m0); layout(1)
# MASS::boxcox(m0)

# Declara o modelo reduzido contendo apenas o efeito de genótipo.
m1 <- update(m0, . ~ genab)
anova(m1, m0)

# Comparações múltiplas entre médias de genótipos.
L <- LE_matrix(m1, effect = "genab")
rownames(L) <- attr(L, "grid")$genab
pred <- apmc(L, m1, "genab", test = "fdr")
arrange(pred, -fit)

# Gráfico de segmentos.
segplot(reorder(genab, fit) ~ lwr + upr,
        centers = fit,
        data = pred,
        cld = sprintf("%0.2f %s", pred$fit, pred$cld),
        draw = FALSE,
        xlab = "Licofenol (mg/100 g)",
        ylab = "Genótipo de pimenta") +
    layer(panel.text(x = centers,
                     y = z,
                     labels = cld,
                     pos = 3))
```

## $\beta$-caroteno

```{r}
# Exploratória.
xyplot(bcaro ~ ldose | genab,
       data = dd) +
    layer(panel.smoother(x, y,
                         method = "lm",
                         form = y ~ poly(x, degree = 2)))

# Declara modelo fatorial com dose expresso por polinômio de grau 2.
m0 <- lm(bcaro ~ genab * poly(ldose, degree = 2),
         data = dd)
anova(m0)

# par(mfrow = c(2, 2))
# plot(m0); layout(1)
# MASS::boxcox(m0)

# Declara o modelo reduzido contendo apenas o efeito de genótipo.
m1 <- update(m0, . ~ genab)
anova(m1, m0)

# Comparações múltiplas entre médias de genótipos.
L <- LE_matrix(m1, effect = "genab")
rownames(L) <- attr(L, "grid")$genab
pred <- apmc(L, m1, "genab", test = "fdr")
arrange(pred, -fit)

# Gráfico de segmentos.
segplot(reorder(genab, fit) ~ lwr + upr,
        centers = fit,
        data = pred,
        cld = sprintf("%0.2f %s", pred$fit, pred$cld),
        draw = FALSE,
        xlab = "beta-caroteno (mg/100 g)",
        ylab = "Genótipo de pimenta") +
    layer(panel.text(x = centers,
                     y = z,
                     labels = cld,
                     pos = 3))
```

## Polifenol

```{r}
# Exploratória.
xyplot(polifen ~ ldose | genab,
       data = dd) +
    layer(panel.smoother(x, y,
                         method = "lm",
                         form = y ~ poly(x, degree = 2)))

# Declara modelo fatorial com dose expresso por polinômio de grau 2.
m0 <- lm(polifen ~ genab * poly(ldose, degree = 2),
         data = dd)
anova(m0)

# par(mfrow = c(2, 2))
# plot(m0); layout(1)
# MASS::boxcox(m0)

# Declara o modelo reduzido contendo apenas o efeito de genótipo.
m1 <- update(m0, . ~ genab)
anova(m1, m0)

# Comparações múltiplas entre médias de genótipos.
L <- LE_matrix(m1, effect = "genab")
rownames(L) <- attr(L, "grid")$genab
pred <- apmc(L, m1, "genab", test = "fdr")
arrange(pred, -fit)

# Gráfico de segmentos.
segplot(reorder(genab, fit) ~ lwr + upr,
        centers = fit,
        data = pred,
        cld = sprintf("%0.2f %s", pred$fit, pred$cld),
        draw = FALSE,
        xlab = "Polifenol (mg/100 g)",
        ylab = "Genótipo de pimenta") +
    layer(panel.text(x = centers,
                     y = z,
                     labels = cld,
                     pos = 3))
```

## Flavonol

```{r}
# Exploratória.
xyplot(flavon ~ ldose | genab,
       data = dd) +
    layer(panel.smoother(x, y,
                         method = "lm",
                         form = y ~ poly(x, degree = 2)))

# Declara modelo fatorial com dose expresso por polinômio de grau 2.
m0 <- lm(flavon ~ genab * poly(ldose, degree = 2),
         data = dd)
anova(m0)

# par(mfrow = c(2, 2))
# plot(m0); layout(1)
# MASS::boxcox(m0)

# Declara o modelo reduzido contendo apenas o efeito de genótipo.
m1 <- update(m0, . ~ genab)
anova(m1, m0)

# Comparações múltiplas entre médias de genótipos.
L <- LE_matrix(m1, effect = "genab")
rownames(L) <- attr(L, "grid")$genab
pred <- apmc(L, m1, "genab", test = "fdr")
arrange(pred, -fit)

# Gráfico de segmentos.
segplot(reorder(genab, fit) ~ lwr + upr,
        centers = fit,
        data = pred,
        cld = sprintf("%0.2f %s", pred$fit, pred$cld),
        draw = FALSE,
        xlab = "Flavonol (mg/100 g)",
        ylab = "Genótipo de pimenta") +
    layer(panel.text(x = centers,
                     y = z,
                     labels = cld,
                     pos = 3))
```

## Antocianinas

```{r}
# Exploratória.
xyplot(antoc ~ ldose | genab,
       data = dd) +
    layer(panel.smoother(x, y,
                         method = "lm",
                         form = y ~ poly(x, degree = 2)))

# Declara modelo fatorial com dose expresso por polinômio de grau 2.
m0 <- lm(antoc ~ genab * poly(ldose, degree = 2),
         data = dd)
anova(m0)

# par(mfrow = c(2, 2))
# plot(m0); layout(1)
# MASS::boxcox(m0)

# Declara o modelo reduzido contendo apenas o efeito de genótipo.
m1 <- update(m0, . ~ genab)
anova(m1, m0)

# Comparações múltiplas entre médias de genótipos.
L <- LE_matrix(m1, effect = "genab")
rownames(L) <- attr(L, "grid")$genab
pred <- apmc(L, m1, "genab", test = "fdr")
arrange(pred, -fit)

# Gráfico de segmentos.
segplot(reorder(genab, fit) ~ lwr + upr,
        centers = fit,
        data = pred,
        cld = sprintf("%0.2f %s", pred$fit, pred$cld),
        draw = FALSE,
        xlab = "Antocianinas (mg/100 g)",
        ylab = "Genótipo de pimenta") +
    layer(panel.text(x = centers,
                     y = z,
                     labels = cld,
                     pos = 3))
```

# Informações da Sessão

```{r, echo = FALSE, results = "hold"}
cat(format(Sys.time(),
           format = "Atualizado em %d de %B de %Y.\n\n"))
sessionInfo()
```
