---
title: "Experimento fatorial duplo com um controle negativo"
author: >
  [Fábio B. Ono](http://lattes.cnpq.br/2333713465839731) &
  [Walmes M. Zeviani](http://lattes.cnpq.br/4410617539281650)
date: '`r format(Sys.Date(), format = "%d de %B de %Y")`'
output:
  html_document:
    code_folding: show
vignette: >
  %\VignetteIndexEntry{Experimento fatorial duplo com um controle negativo}
  %\VignetteEngine{knitr::rmarkdown}
  %\VignetteEncoding{UTF-8}
---

<style type="text/css">
/*
  Lista de símbolos:
  http://www.w3schools.com/charsets/ref_utf_geometric.asp
  ATTENTION: Quando coloca no style.css não funciona como deveria,
  ao invés do simbolo fica exibido o texto
*/
div:not(.tocify) > ul li {
  list-style-type: '&#9656;  ';
}
div:not(.tocify) > ul li ul li, ol li ul li {
  list-style-type: '&#9657;  ';
}
</style>

```{r setup, include = FALSE}
source("config/setup.R")
```

# Descrição e análise exploratória

```{r, results = "hide", message = FALSE, error = FALSE, warning = FALSE}
#-----------------------------------------------------------------------
# Carrega os pacotes necessários.

rm(list = ls())
library(lattice)
library(latticeExtra)
library(gridExtra)
library(doBy)
library(multcomp)
library(EACS)
```

Os dados que serão analisados são de um experimento fatorial duplo 4
$\times$ 2 com um controle negativo, comumente representado por 4
$\times$ 2 $+$ 1. Os dados estão no objeto `fat2_adic`.

A primeira dica importante para análise de experimentos fatoriais com
tratamentos adicionais é: deixe os tratamentos adicionais serem os
últimos níveis em todos os fatores. Nessa tabela foi usado `controle`
como rótulo do controle negativo (sem adubação) tanto na coluna do fator
`fonte` quanto na coluna do fator `modo`. Não é obrigatório que os nomes
sejam os mesmo nas colunas. No entanto, não se deve colocar `NA` porque
isso leva a remoção das linhas pelas funções de ajuste que precisam de
observações completas.

```{r}
# Estrutura dos dados.
str(fat2_adic)

fat2_adic

# Nomes curtos são mais fáceis de manusear.
da <- fat2_adic

# Tabela de frequência dos níveis.
xtabs(~ fonte + modo, data = da)
```

A tabela de frequência mostra o que já sabemos: temos um experimento
fatorial 4 $\times$ 2 $+$ 1 com quatro repetições. Além disso, o nível
que corresponde ao controle é o último em cada fator.

```{r}
xy1 <- resizePanels(
    xyplot(prod ~ fonte | modo,
           data = da,
           xlab = "Fonte de adubo",
           ylab = "Produção",
           type = c("p", "a"),
           layout = c(NA, 1),
           scales = list(x = list(relation = "free"))),
    w = c(4, 4, 1))

xy2 <- resizePanels(
    xyplot(prod ~ modo | fonte,
           data = da,
           xlab = "Forma de aplicação",
           ylab = "Producação",
           type = c("p", "a"),
           layout = c(NA, 1),
           scales = list(x = list(relation = "free"))),
    w = c(2, 2, 2, 2, 1))

grid.arrange(xy1, xy2, ncol = 1)
```

O gráfico de cima mostra que existe uma leve diferença do desempenho da
fonte B em relação as outras fontes de adubação. Verifica-se também que
o desempenho do controle está abaixo das celas do fatorial.  O gráfico
de baixo indica haver pouca diferença entre as formas de aplicação. Além
disso, não fornece evidências que marcam interação entre os fatores.

# Ajuste do modelo e pressupostos

A especificação do modelo via fórmula é a mesma, seja o experimento
fatorial completo ou não. No entanto, devido o fatorial com tratamento
adicional na realidade ser um fatorial completo com celas perdidas,
alguns efeitos não serão estimados, justamente por causa das celas
perdidas.  Na realidade, as celas não foram perdidas.  Quero dizer, não
foi um acidente mas algo planejado fazer o experimento da forma como
feito.

```{r}
m0 <- lm(prod ~ bloc + fonte * modo, data = da)

par(mfrow = c(2, 2))
plot(m0)
layout(1)

anova(m0)

cbind(coef(m0))
```

Os gráficos sobre os resíduos não apontam nenhuma evidência contra o
atendimentos dos pressupostos.

No quadro de análise de variância mostra não existência de
interação. Também não foi significativo o efeito de modo de
aplicação. Restou, portanto, apenas o efeito de fonte de adubo.

Note que `fonte` tem 4 graus de liberdade (GL) enquanto que `modo` tem
apenas 1 e a interação `fonte:modo` tem 3. Os 4 GL de fonte decorrem do
fator ter 5 níveis (4 níveis do fatorial e o controle). Porém, o `modo`
que deveria ter 2, porque têm 3 níveis (2 modos e o controle), fica com
apenas 1 porque o efeito de controle já foi acomodado no termo
`fonte`. E a interação resulta o número de combinações de celas que se
cruzam nos dois fatores, ou seja, $(4 - 1) \times (2 - 1) = 3$.

As combinações que não existem possuem valor igual a `NA` no vetor de
estimativas. Isso indica que esses efeitos não foram estimados. De fato,
só seriam estimados se estas celas experimentais existissem.

# Desdobramento das somas de quadrados

Por uma questão didática, será ilustrado como desdobrar a soma de
quadrados dentro do quadro de ANOVA. Os 4 GL associados ao termo `fonte`
serão particionados em duas hipóteses: (a) $H_0$: a diferença entre as
fontes A - D é nula ($\mu_A = \mu_B = \mu_C = \mu_D$) e (b) $H_0$: não
existe diferença da testemunha para as fontes de adubação ($(\mu_A +
\mu_B + \mu_C + \mu_D)/4 = \mu_{\text{controle}}$).

Para facilmente conseguir esse desdobramento, serão utilizados os
contrastes de Helmert. Nestes contrastes, a última coluna representa a
nossa hipótese (b).

```{r}
# Contrastes de Helmert. A última coluna corresponde à "testemunha vs
# demais" nos dois fatores.
contrasts(C(da$modo,
            contr = "contr.helmert"))
contrasts(C(da$fonte,
            contr = "contr.helmert"))
```

A função `aov()` será usada porque ela permite desdobrar as somas de
quadrados dentro do quadro. Para isso é utilizado o argumento `split =`
da função `summary()` quando operando sobre um objeto de classe
*aov*. Os contrastes de Helmert são passados no argumento `contrasts =`
para a função `aov()`.

```{r}
# Fonte é o primeiro termo -> Testemunha vs Fonte.
m0 <- aov(prod ~ bloc + fonte * modo,
          data = da,
          contrasts = list(fonte = "contr.helmert",
                           modo = "contr.helmert"))

# Desdobramento das somas de quadrados.
summary(m0,
        split = list(
            "fonte" = list("Entre Fontes" = 1:3,
                           "Test vs Fontes" = 4)
        ), expand.split = FALSE)

# Agora modo é o primeiro termo -> Testemunha vs Modos (não faz muito
# sentido para esses dados).
m1 <- update(m0, . ~ bloc + modo * fonte)

# Desdobramento das somas de quadrados.
summary(m1,
        split = list(
            "modo" = list("Entre Modos" = 1,
                           "Test vs Modos" = 2)
        ), expand.split = FALSE)
```

Independente da ordem dos termos na fórmula (`fonte * modo` ou `modo *
fonte`), a soma de quadrado para hipótese da testemunha versus os demais
níveis foi o mesmo. Para os dados e o modelo que temos, isso era mesmo
para acontecer. A soma de quadrados de `modo`, assim como de `fonte`,
mudam de um modelo para outro. Isso acontece porque ora quem tem o nível
controle é `fonte`, que entra primeiro no modelo `m0`, ora é `modo` que
é o primeiro termo no modelo `m1`. A soma de quadrados da hipótese (a) é
o que é exclusiva de `fonte` e `modo`. Em ambos os casos, não muda o
resultado para a interação, que foi não significativa.

# Obtenção das médias ajustadas

As médias ajustadas são médias obtidas por meio de funções lineares dos
efeitos estimados.  Em experimentos balanceados e com efeito ortogonais,
as médias ajustadas coincidem as com as médias amostrais. No entanto, em
situações mais gerais, as médias amostrais não são os estimadores
corretos das médias populacionais.  Exceto para situações muito
específicas, trabalhar com as médias ajustadas é sempre o adequado.

```{r}
# Novamente o mesmo modelo, classe lm.
m0 <- lm(prod ~ bloc + fonte * modo,
         data = da)

# Quadro de anova.
anova(m0)

# Por causa dos efeitos não estimados, essa função retorna as médias
# ajustadas, apenas NAs.
LSmeans(m0, effect = "fonte")
```

A função `doBy::LSmeans()` obtém as médias ajustadas para modelos onde
todos os efeitos são estimados. No caso em questão, tem-se `NA` no vetor
de estimativas, o que indica efeitos não estimados. Com isso a obtenção
das ls-means deverá ser feita explicitamente.

```{r}
# Matriz do modelo descartadas as linhas repetidas, caso hajam.
U <- unique(model.matrix(m0))

# Fatores do modelo, removidas as linhas repetidas também.
db <- unique(subset(da, select = all.vars(formula(m0)[-2])))

# Os tamanhos são iguais? Devem ser.
nrow(db) == nrow(U)

# Criando a matriz de LSmeans de forma alternativa.
agr <- aggregate(U ~ fonte + modo,
                 data = db,
                 FUN = mean)

# Índices para separar a parte tabela da parte matriz.
i <- 1:2
pred <- agr[, i]
X <- as.matrix(agr[, -i])
dim(X)

# write.table(format(t(X), justify = "right"),
#             row.names = FALSE,
#             col.names = FALSE,
#             quote = FALSE)

# Matriz para obter as médias ajustadas ao multiplicas pelas estimativas
# dos efeitos.
print.table(local({X[X == 0] <- "."; colnames(X) <- NULL; t(X)}),
            justify = "centre")
```

Para poder obter as médias ajustadas tem-se que resolver um problema de
inconsistência de dimensão. O vetor de efeitos estimados, `coef(m0)`,
com entradas para os efeitos não estimados que estão como `NA`. A matriz
de covariância das estimativas, contém dimensão igual ao número de
efeitos estimados. Os dois devem ter dimensão compatível. Para tornar
compatível, serão removidos os `NA` do vetor. Essa modificação será
feita nas entranhas do objeto `m0`.

```{r}
# ATTENTION: Dentro do objeto que guarda o ajuste está sendo removido os
# NA de dentro do vetor de parâmetros estimados. Isso pode produzir
# efeitos colaterais. Não é aconselhável alterar o conteúdo de objetos
# assim.
m0$coefficients <- coef(m0)[!is.na(coef(m0))]

# As dimensões agora são compatíveis.
dim(vcov(m0))
length(coef(m0))

# Mantém só as colunas com nomes de efeitos estimados.
X <- X[, names(coef(m0))]
dim(X)

# Estima as médias de cada cela experimental, com intervalo de
# confiança.
ci <- confint(glht(m0, linfct = X), calpha = univariate_calpha())
cbind(pred, ci$confint)

# Médias amostrais das celas experimentais (apenas para conferir os
# resultados).
aggregate(prod ~ fonte + modo, data = da, mean)
```

# Análise do modelo reduzido

Como não houve interação e nem diferença entre modos de aplicação, o
modelo pode ser simplificado pelo abandono destes termos de efeito nulo.
Com isso, desaparecem as dificuldades causadas pelo fatorial incompleto
pois entramos em uma situação com um único fator. Tem o detalhe o número
de repetições não é igual, mas isso não é um complicador diante dos
recursos que temos.

```{r}
m1 <- update(m0, prod ~ bloc + fonte)

# Testa se o conjunto de termos abandados tem efeito nulo.
anova(m1, m0)

# Quadro de anova.
anova(m1)

# Estimativa dos parâmetros e medidas de ajuste.
summary(m1)

# Média ajustadas. Desse objeto é extraído a matriz para obter médias
# ajustadas.
lsm <- LSmeans(m1, effect = "fonte")
lsm

# Matriz para obter médias ajustdas.
X <- lsm$K

# Tabela com os níveis dos fatores.
pred <- lsm$grid

# Comparações múltiplas por contrantes de Tukey. ATTENTION: são
# contrastes de Tukey (comparações aos pares) e não o teste de Tukey. O
# Teste de Tukey para essas médias iria envolver aproximações do tipo
# média geométrica do número de repetições. A aproximação não
# funcionaria bem.
comp <- summary(glht(m1, linfct = mcp(fonte = "Tukey")))

# Representação com letras (compact letter display).
cld <- cld(comp, decreasing = TRUE)
cld

# Intervalos de confiança para as médias.
ci <- confint(glht(m1, linfct = X), calpha = univariate_calpha())
ci <- as.data.frame(ci$confint)

# Junta todas as colunas em uma tabela só.
pred <- cbind(pred, ci, cld = cld$mcletters$Letters)
pred$fonte <- factor(pred$fonte, levels(da$fonte))
pred
```
```{r, fig.height = 4}
# Gráfico de segmentos.
segplot(reorder(fonte, Estimate) ~ lwr + upr,
        centers = Estimate,
        data = pred,
        xlab = "Produção",
        ylab = "Fontes de abubo",
        cld = pred$cld,
        draw = FALSE) +
    layer(panel.text(x = centers,
                     y = z,
                     pos = 3,
                     labels = sprintf("%0.2f %s",
                                      centers,
                                      cld)))
```

O gráfico de segmentos resume os resultados do experimento. Verifica-se
por ele que existem diferenças entre as fontes de adubação.

# Informações da sessão

```{r, echo = FALSE, results = "hold"}
cat(format(Sys.time(),
           format = "Atualizado em %d de %B de %Y.\n\n"))
sessionInfo()
```
