---
title: "Desenvolvimento de mudas de teca em resposta à doses de Cálcio"
author: >
  [Milson E. Serafim](http://lattes.cnpq.br/8676820051946774) &
  [Walmes M. Zeviani](http://lattes.cnpq.br/4410617539281650)
date: '`r format(Sys.Date(), format = "%d de %B de %Y")`'
output:
  html_document:
    code_folding: show
vignette: >
  %\VignetteIndexEntry{Desempenho agronomico de milho tratado com bioestimulantes}
  %\VignetteEngine{knitr::rmarkdown}
  %\VignetteEncoding{UTF-8}
---

<style type="text/css">
/*
  Lista de símbolos:
  http://www.w3schools.com/charsets/ref_utf_geometric.asp
  ATTENTION: Quando coloca no style.css não funciona como deveria,
  ao invés do simbolo fica exibido o texto
*/
div:not(.tocify) > ul li {
  list-style-type: '&#9656;  ';
}
div:not(.tocify) > ul li ul li, ol li ul li {
  list-style-type: '&#9657;  ';
}
</style>

```{r setup, include = FALSE}
source("config/setup.R")
```

# Descrição e Análise Exploratória

```{r, results = "hide", message = FALSE, error = FALSE, warning = FALSE}
#-----------------------------------------------------------------------
# Carrega os pacotes necessários.

rm(list = ls())
library(lattice)
library(latticeExtra)
library(grid)
library(gridExtra)
library(plyr)
library(doBy)
library(multcomp)
library(wzRfun)
library(EACS)

# Obtém o intervalo em que a muda morreu.
deathint <- function(data, timevar, respvar) {
    o <- order(data[, timevar])
    x <- data[o, timevar]
    y <- data[o, respvar]
    nna <- !is.na(y)
    if (sum(nna)) {
        i <- which(nna)
        imax <- max(i)
        st <- 3 # Censura intervalar.
        int <- x[imax + 0:1]
    } else {
        st <- 2 # Censura a esquerda.
        int <- rep(min(x), 2)
    }
    if (is.na(int[2])) {
        int[2] <- int[1]
        st <- 0 # Censura a direita.
    }
    r <- c(int, st)
    names(r) <- c("left", "right", "status")
    return(r)
}
```

Os gráficos abaixo exibem a curva de crescimento das mudas em altura e
diâmetro à altura do colo para cada um dos genótipos (paineis) e cada
dose de cálcio (cores das linhas). Verifica-se que existem mudas com
interrupção das medidas o que é resultado da morte das mudas.

```{r}
#-----------------------------------------------------------------------
# Análise gráfica exploratória para altura e diâmetro.

# Estrutura dos dados.
str(gen_teca)

# Nomes curtos são mais fáceis de manipular.
da <- gen_teca

# Supondo que a primeira medida foi no dia 2.
da$dias <- as.numeric(da$data - min(da$data) + 2)

xyplot(alt ~ dias | gen,
       data = da,
       groups = dose,
       type = "l",
       xlab = "Tempo após a primeira avaliação (dias)",
       ylab = "Altura das mudas de teca (mm)",
       as.table = TRUE,
       scales = list(y = list(log = FALSE)))

xyplot(dac ~ dias | gen,
       data = da,
       groups = dose,
       type = "l",
       xlab = "Tempo após a primeira avaliação (dias)",
       ylab = "Diâmetro à altura do colo das mudas de teca (mm)",
       as.table = TRUE)
```

Para utilizar o fator métrico dose de cálcio nas análises (`dose`), é
recomendável que se utilize uma transformação na escala das doses de
forma a obter um espaçamento mais equidistante entre níveis, o que evita
problemas de alancagem para ajustes de modelos de regressão. Em vista
disso, definiu-se como critério minimizar a variância entre as
diferenças de doses consecutivas na escala unitária por meio de uma
função potência das doses transformadas. Na escala unitária, a menor é 0
e a maior é 1. O valor obtido para transformar a dose foi de 0.3.

```{r}
#-----------------------------------------------------------------------
# Trabalhando com a dose.

# Criando dose categórico.
x <- unique(sort(da$dose))
da$dos <- factor(da$dose,
                 levels = x,
                 labels = seq_along(x) - 1)

# Variância das distâncias entre níveis em escala unitária.
esp <- function(p) {
    u <- x^p
    u <- (u - min(u))
    u <- u/max(u)
    var(diff(u))
}

# Otimiza para obter o valor de potência para maior uniformidade.
op <- optimize(f = esp, interval = c(0, 1))
op$minimum

p <- seq(0, 1, by = 0.01)
v <- sapply(p, esp)
plot(log(v) ~ p, type = "o")
abline(v = op$minimum)

da$dosep <- da$dose^0.3
```

O gráfico de segmentos a seguir exibe os intervalos de tempo em que as
mudas morreram no experimento. A morte das mudas, até onde se sabe, pode
não ter relação com os fatores estudados pois depende muito de fatores
agronômicos que representam o estado inicial da muda. No entanto, embora
o emperimento não tenha sido realizado para estudar fatores relacionados
ao "pegamento" das mudas, pode-se verificar se existe influência dos
fatores estudados na sobreviênvia das mudas.

```{r}
#-----------------------------------------------------------------------
# Determinar o intervalo em que a muda morreu.

# Cria a variável unidade experimental.
da$ue <- with(da, interaction(gen, dos, drop = TRUE))

# Número de níveis dos fatores.
with(da, c(gen = nlevels(gen),
           dos = nlevels(dos),
           ue = nlevels(ue)))

summary(da)

# Obtém os intervalos em que as mudas morrem.
db <- ddply(da,
            ~gen + dose + dos + dosep + ue,
            deathint,
            timevar = "dias",
            respvar = "alt")

# Áreas abaixo da curva (usando semanas e cm como unidades).
dc <- ddply(da,
            ~gen + dose + dos + dosep + ue,
            summarise,
            aacalt = auc(dias/7, alt/10),
            aacdac = auc(dias/7, dac/10))

# Junta os dois.
db <- merge(db, dc)
# str(db)

# Gráfico de segmentos que indica o intervalo em que a muda morreu.
segplot(dos ~ left + right | gen,
        data = db,
        as.table = TRUE,
        xlab = "Tempo após a primeira avaliação",
        ylab = "Dose (codificada)") # +
    # layer(panel.text(x = x[subscripts],
    #                  y = z[subscripts],
    #                  labels = db$status[subscripts],
    #                  pos = 2,
    #                  cex = 0.6))
```

```{r, include = FALSE, eval = FALSE}
# Frequencia de cada tipo de censura.
xtabs(~status, data = db)

# Áreas abaixo da curva da altura e do diâmetro.
xyplot(aacalt + aacdac ~ dos | reorder(gen, aacdac, sum),
       data = db,
       xlab = "Dose de cálcio (codificada)",
       ylab = "Área abaixo da curva",
       auto.key = TRUE,
       type = c("p", "a"))

# subset(db, status == 2)
# subset(da, gen == "8" & dos == "1")
```

# Massa seca de parte áerea

A análise dos dados de massa seca de parte aérea foi feita apenas
considerando genótipos com 3 ou mais registros, que correspondem ao
número de doses de cálcio que restaram ao final do experimento.

```{r}
dc <- subset(da, data == max(data))
dc <- dc[complete.cases(dc), ]

# Tabela de frequência do número de observações por cela experimental.
addmargins(xtabs(~gen + dos, data = dc))

# Manter apenas genótipos com 3 ou mais registros.
k <- which(xtabs(~gen, data = dc) >= 3)

# Filtra para os genótipos com 3 ou mais registros.
dc <- droplevels(subset(dc, gen %in% names(k)))

xy1 <- xyplot(mspa + msr ~ dosep | gen,
              outer = FALSE,
              data = dc,
              ylab = "Massa seca (g)",
              xlab = "Dose de Ca (escala quase equidistante)",
              auto.key = TRUE,
              type = "o")
xy2 <- xyplot(mspa + msr ~ dosep | gen,
              outer = FALSE,
              data = dc,
              ylab = "Massa seca (g)",
              xlab = "Dose de Ca (escala quase equidistante)",
              auto.key = TRUE,
              type = c("p", "r"))
# grid.arrange(xy1, xy2, nrow = 1)
xy2
```

Foi considerado um modelo fatorial duplo contendo os efeitos do fator
genótipo (níveis categóricos), do fator dose de cálcio (níveis métricos,
expresso na escala transformada) e a interação entre estes fatores. Para
representar o efeito de cálcio, foram utilizados polinômio de segundo
grau, sendo o grau do polinômio aumentado ou diminuido conforme
necessidade de melhorar ou simplificar o ajuste.

```{r}
# Modelo de efeitos quadráticos por genótipo.
m0 <- lm(mspa ~ gen * (dosep + I(dosep^2)), data = dc)

# Verificação dos pressupostos.
par(mfrow = c(2, 2))
plot(m0); layout(1)

# Quadro de análise de variância.
anova(m0)

# Reduzindo o modelo com a remoção dos termos quadráticos.
m0 <- update(m0, . ~ gen * dosep)

# par(mfrow = c(2, 2))
# plot(m0); layout(1)

# Quadro de análise de variância.
anova(m0)

# Reduzindo o modelo pela retirada da interação.
m0 <- update(m0, . ~ gen + dosep)
anova(m0)

# Estimativas dos parâmetros.
summary(m0)
```

Não houve interação entre genótipo e dose de cálcio. Em função disso, o
modelo obtido para a predição contém apenas os efeitos aditivos dos
fatores. Foi necessário apenas o polinômio de grau um para representar o
efeito de cálcio. Os resultados serão representados com as retas
ajustadas para cada genótipo.

```{r}
# Cria um conjunto de valores para predição.
pred <- with(dc,
             expand.grid(# dosep = eseq(dose, f = 0)^0.3)
                         dosep = eseq(dosep, f = 0),
                         gen = levels(gen)))


ic <- predict(m0, newdata = pred, interval = "confidence")
pred <- cbind(pred, as.data.frame(ic))

xyplot(mspa ~ dosep | gen,
       data = dc,
       # type = c("p", "r"),
       xlab = "Dose de cálcio (escala transformada)",
       ylab = "Massa seca de parte áerea (g)") +
    as.layer(xyplot(fit ~ dosep | gen,
                    data = pred,
                    type = "l",
                    ly = pred$lwr,
                    uy = pred$upr,
                    cty = "bands",
                    prepanel = prepanel.cbH,
                    panel = panel.cbH))
```

```{r}
# Médias ajustadas, considerando um valor fixo de cálcio.
lsm <- LSmeans(m0,  effect = "gen")
lsm

# Dose usada para obter as médias (é a média de cálcio dos dados
# observados).
d <- lsm$grid$dosep[1]^(1/0.3)
d

# Atribui nomes às linhas da matriz.
L <- lsm$K
rownames(L) <- levels(dc$gen)

# Obtém os contrastes dois a dois.
grid <- apmc(X = L,
             model = m0,
             focus = "gen",
             test = "fdr",
             cld2 = FALSE)

grid <- grid[order(grid$fit, decreasing = TRUE), ]
ocld <- ordered_cld(grid$cld, grid$fit)
grid$cld <- ocld

# x <- attr(ocld, "ind") * 1
# print.table(local({x[x == 0] <- NA; x}))

# Gráfico de segmentos com as letras resumo das comparações múltiplas.
segplot(reorder(gen, fit) ~ lwr + upr,
        centers = fit,
        data = grid,
        draw = FALSE,
        xlab = "Massa seca de parte áerea (g)",
        ylab = "Genótipos (ordenados pela média)",
        # par.settings = list(layout.widths = list(right.padding = 10)),
        sub = list(
            sprintf("Estimativas correspondentes à %0.2f de Ca", d),
            font = 3, cex = 0.8),
        txt = sprintf("%0.1f %s", grid$fit, grid$cld)) +
    layer({
        x <- unit(centers, "native") - unit(0.005, "snpc")
        y <- unit(z, "native")
        grid.rect(x = x, y = y,
                  width = Reduce(unit.c,
                                 lapply(txt,
                                        FUN = unit,
                                        x = 1.05,
                                        units = "strwidth")) +
                      unit(0.005, "snpc"),
                  height = unit(1, "lines"),
                  just = "right",
                  gp = gpar(fill = "white",
                            col = NA,
                            fontsize = 12))
        grid.text(label = txt,
                  just = "right",
                  x = x - unit(0.005, "snpc"),
                  y = y)
    })
# x <- attr(ocld, "ind")
# index <- which(x[nrow(x):1, ], arr.ind = TRUE)
# trellis.focus("panel", column = 1, row = 1, clip.off = TRUE)
# xcor <- 1.03 + (index[, 2] - 1)/50
# grid.segments(x0 = unit(xcor, "npc"),
#               x1 = unit(xcor, "npc"),
#               y0 = unit(index[, 1] + 0.5, units = "native"),
#               y1 = unit(index[, 1] - 0.5, units = "native"),
#               gp = gpar(lwd = 2, col = "red"))
# trellis.unfocus()
```

# Massa seca de raízes

```{r}
# Modelo de efeitos quadráticos por genótipo.
m0 <- lm(msr ~ gen * (dosep + I(dosep^2)), data = dc)

# Verificação dos pressupostos.
par(mfrow = c(2, 2))
plot(m0); layout(1)

# Quadro de análise de variância.
anova(m0)

# Reduzindo o modelo com a remoção dos termos quadráticos.
m0 <- update(m0, . ~ gen * dosep)

# par(mfrow = c(2, 2))
# plot(m0); layout(1)

# Quadro de análise de variância.
anova(m0)

# Reduzindo o modelo pela retirada da interação.
m0 <- update(m0, . ~ gen + dosep)
anova(m0)

# Estimativas dos parâmetros.
summary(m0)
```

Não houve interação entre genótipo e dose de cálcio. Em função disso, o
modelo obtido para a predição contém apenas os efeitos aditivos dos
fatores. Foi necessário apenas o polinômio de grau um para representar o
efeito de cálcio. Os resultados serão representados com as retas
ajustadas para cada genótipo.

```{r}
# Cria um conjunto de valores para predição.
pred <- with(dc,
             expand.grid(# dosep = eseq(dose, f = 0)^0.3)
                         dosep = eseq(dosep, f = 0),
                         gen = levels(gen)))


ic <- predict(m0, newdata = pred, interval = "confidence")
pred <- cbind(pred, as.data.frame(ic))

xyplot(mspa ~ dosep | gen,
       data = dc,
       # type = c("p", "r"),
       xlab = "Dose de cálcio (escala transformada)",
       ylab = "Massa seca de raízes (g)") +
    as.layer(xyplot(fit ~ dosep | gen,
                    data = pred,
                    type = "l",
                    ly = pred$lwr,
                    uy = pred$upr,
                    cty = "bands",
                    prepanel = prepanel.cbH,
                    panel = panel.cbH))
```

```{r}
# Médias ajustadas, considerando um valor fixo de cálcio.
lsm <- LSmeans(m0,  effect = "gen")
lsm

# Dose usada para obter as médias (é a média de cálcio dos dados
# observados).
d <- lsm$grid$dosep[1]^(1/0.3)
d

# Atribui nomes às linhas da matriz.
L <- lsm$K
rownames(L) <- levels(dc$gen)

# Obtém os contrastes dois a dois.
grid <- apmc(X = L,
             model = m0,
             focus = "gen",
             test = "fdr",
             cld2 = FALSE)

grid <- grid[order(grid$fit, decreasing = TRUE), ]
ocld <- ordered_cld(grid$cld, grid$fit)
grid$cld <- ocld

# Gráfico de segmentos com as letras resumo das comparações múltiplas.
segplot(reorder(gen, fit) ~ lwr + upr,
        centers = fit,
        data = grid,
        draw = FALSE,
        xlab = "Massa seca de raízes (g)",
        ylab = "Genótipos (ordenados pela média)",
        sub = list(
            sprintf("Estimativas correspondentes à %0.2f de Ca", d),
            font = 3, cex = 0.8),
        txt = sprintf("%0.1f %s", grid$fit, grid$cld)) +
    layer({
        x <- unit(centers, "native") - unit(0.005, "snpc")
        y <- unit(z, "native")
        grid.rect(x = x, y = y,
                  width = Reduce(unit.c,
                                 lapply(txt,
                                        FUN = unit,
                                        x = 1.05,
                                        units = "strwidth")) +
                      unit(0.005, "snpc"),
                  height = unit(1, "lines"),
                  just = "right",
                  gp = gpar(fill = "white",
                            col = NA,
                            fontsize = 12))
        grid.text(label = txt,
                  just = "right",
                  x = x - unit(0.005, "snpc"),
                  y = y)
    })
```

# Proporção de massa em raízes

```{r}
# Cria variável que a porcentagem de massa seca de raízes em relação a
# massa seca total da muda.
dc$r <- with(dc, 100 * msr/(msr + mspa))
```
```{r}
# Modelo de efeitos quadráticos por genótipo.
m0 <- lm(r ~ gen * (dosep + I(dosep^2)), data = dc)

# Verificação dos pressupostos.
par(mfrow = c(2, 2))
plot(m0); layout(1)

# Quadro de análise de variância.
anova(m0)

# Reduzindo o modelo mantendo apenas genótipo.
m0 <- update(m0, . ~ gen)
anova(m0)

# Estimativas dos parâmetros.
summary(m0)
```

```{r}
# Médias ajustadas, considerando um valor fixo de cálcio.
lsm <- LSmeans(m0,  effect = "gen")
lsm

# Atribui nomes às linhas da matriz.
L <- lsm$K
rownames(L) <- levels(dc$gen)

# Obtém os contrastes dois a dois.
grid <- apmc(X = L,
             model = m0,
             focus = "gen",
             test = "fdr",
             cld2 = FALSE)

grid <- grid[order(grid$fit, decreasing = TRUE), ]
ocld <- ordered_cld(grid$cld, grid$fit)
grid$cld <- ocld

# Gráfico de segmentos com as letras resumo das comparações múltiplas.
segplot(reorder(gen, fit) ~ lwr + upr,
        centers = fit,
        data = grid,
        draw = FALSE,
        xlab = "Percentual de massa de raízes",
        ylab = "Genótipos (ordenados pela média)",
        txt = sprintf("%0.1f %s", grid$fit, grid$cld)) +
    layer({
        x <- unit(centers, "native") - unit(0.005, "snpc")
        y <- unit(z, "native")
        grid.rect(x = x, y = y,
                  width = Reduce(unit.c,
                                 lapply(txt,
                                        FUN = unit,
                                        x = 1.05,
                                        units = "strwidth")) +
                      unit(0.005, "snpc"),
                  height = unit(1, "lines"),
                  just = "right",
                  gp = gpar(fill = "white",
                            col = NA,
                            fontsize = 12))
        grid.text(label = txt,
                  just = "right",
                  x = x - unit(0.005, "snpc"),
                  y = y)
    })
```

# Altura

```{r}
# Utilizar como variável concomitante a última data em foi medida em uma
# ancova.
str(da)

# Função que extraí o registro completo mais velho de uma unidade
# experimental (última observação completa registrada).
last <- function(data, time, resp) {
    tm <- data[, time]
    data <- data[order(tm), ]
    i <- max(which(!is.na(data[, resp])))
    data[i, ]
}

# Reduz para uma tabela com uma linha por UE.
dc <- ddply(da,
            ~ue,
            last, time = "data", resp = "alt")
str(dc)

xyplot(alt + dac ~ dias,
       outer = TRUE,
       data = da,
       xlab = "Tempo após a primeira avaliação (dias)",
       ylab = "Altura das mudas de teca (mm)",
       col = "gray",
       type = c("p", "smooth")) +
    as.layer(xyplot(alt + dac ~ I(dias + 1),
                    data = dc,
                    outer = TRUE,
                    col = "blue",
                    pch = 19,
                    type = c("p", "smooth")))
```

Para análise das variáveis altura e diâmetro à altura do colo será
considerado análise de covariância. A covariável usada para corrigir os
valores observados das respostas será o número de dias no último
registro das variáveis. Dessa forma, todas as observações serão
aproveitadas na análise, mesmo as que morreram antes do final do
experimento.

Verfica-se que uma relação não linear entre a altura (diâmetro) em
função do dia em que é medida. Cada ponto em azul no gráfico representa
o último valor registrado das variáveis para uma unidade experimental,
ou seja, é o valor das variáveis mais próximo do final do experimento,
imediatamente antes da muda morrer. Dada a relação quadrática exibida, o
efeito do tempo será considerado no modelo com um termo polinomial de
grau 2.

```{r}
# Modelo de efeitos quadráticos por genótipo.
m0 <- lm(alt ~ dias + I(dias^2) + gen * (dosep + I(dosep^2)),
         data = dc)

# # Verificação dos pressupostos.
# par(mfrow = c(2, 2))
# plot(m0); layout(1)
# MASS::boxcox(m0)

# Quadro de análise de variância.
anova(m0)

# Reduzindo o modelo com o abandono do termo quadrático e interação.
m0 <- update(m0, . ~ dias + I(dias^2) + gen + dosep)
anova(m0)

# Estimativas dos parâmetros.
summary(m0)
```

Pelo quadro de ANOVA não existe interação entre genótipo e dose de
cálcio. Verifica-se a existência apenas dos efeitos aditivos. No gráfico
a seguir é representada a relação entre altura final e dose de cálcio
para cada genótipo. Segundo o gráfico e também a estimativa do
coeficiente do efeito de Ca, a altura do genótipo diminui com o aumento
da dose de cálcio.

```{r}
# Último dia de medição das mudas.
dmax <- max(dc$dias, na.rm = TRUE)

# Cria um conjunto de valores para predição.
pred <- with(dc,
             expand.grid(
                 dosep = eseq(dosep, f = 0),
                 dias = dmax,
                 gen = levels(gen)))

ic <- predict(m0, newdata = pred, interval = "confidence")
pred <- cbind(pred, as.data.frame(ic))

xyplot(alt ~ dosep | gen,
       data = subset(dc, dias == max(dias, na.rm = TRUE)),
       # type = c("p", "r"),
       xlab = "Dose de cálcio (escala transformada)",
       ylab = "Altura das mudas (mm)") +
    as.layer(xyplot(fit ~ dosep | gen,
                    data = pred,
                    type = "l",
                    ly = pred$lwr,
                    uy = pred$upr,
                    cty = "bands",
                    prepanel = prepanel.cbH,
                    panel = panel.cbH))
```

As médias de altura dos genótipos serão comparadas considerando a altura
final, ou seja, aquela prevista para os 135 dias.

```{r}
# Médias ajustadas, considerando um valor fixo de cálcio para o último
# dia de medição.
lsm <- LSmeans(m0,
               effect = "gen",
               at = list("dias" = dmax, "I(dias^2)" = dmax^2))
lsm

# Dose usada para obter as médias (é a média de cálcio dos dados
# observados).
d <- lsm$grid$dosep[1]^(1/0.3)
d

# Atribui nomes às linhas da matriz.
L <- lsm$K
rownames(L) <- levels(dc$gen)

# Obtém os contrastes dois a dois.
grid <- apmc(X = L,
             model = m0,
             focus = "gen",
             test = "fdr",
             cld2 = FALSE)

grid <- grid[order(grid$fit, decreasing = TRUE), ]
ocld <- ordered_cld(grid$cld, grid$fit)
grid$cld <- ocld

# Gráfico de segmentos com as letras resumo das comparações múltiplas.
segplot(reorder(gen, fit) ~ lwr + upr,
        centers = fit,
        data = grid,
        draw = FALSE,
        xlab = sprintf("Altura das mudas aos %d dias (mm)", dmax),
        ylab = "Genótipos (ordenados pela média)",
        sub = list(
            sprintf("Estimativas correspondentes à %0.2f de Ca", d),
            font = 3, cex = 0.8),
        txt = sprintf("%0.1f %s", grid$fit, grid$cld)) +
    layer({
        x <- unit(centers, "native") - unit(0.005, "snpc")
        y <- unit(z, "native")
        grid.rect(x = x, y = y,
                  width = Reduce(unit.c,
                                 lapply(txt,
                                        FUN = unit,
                                        x = 1.05,
                                        units = "strwidth")) +
                      unit(0.005, "snpc"),
                  height = unit(1, "lines"),
                  just = "right",
                  gp = gpar(fill = "white",
                            col = NA,
                            fontsize = 12))
        grid.text(label = txt,
                  just = "right",
                  x = x - unit(0.005, "snpc"),
                  y = y)
    })
```

# Diâmetro à altura do colo

A análise para diâmetro à altura do colo segue o mesmo roteiro da
análise para altura das mudas.

```{r}
# Modelo de efeitos quadráticos por genótipo.
m0 <- lm(dac ~ dias + I(dias^2) + gen * (dosep + I(dosep^2)),
         data = dc)

# # Verificação dos pressupostos.
# par(mfrow = c(2, 2))
# plot(m0); layout(1)
# MASS::boxcox(m0)

# Quadro de análise de variância.
anova(m0)

# Reduzindo o modelo com o abandono do termo quadrático e interação.
m0 <- update(m0, . ~ dias + I(dias^2) + gen)
anova(m0)

# Estimativas dos parâmetros.
summary(m0)
```

```{r}
# Último dia de medição das mudas.
dmax <- max(dc$dias, na.rm = TRUE)

# Cria um conjunto de valores para predição.
pred <- with(dc,
             expand.grid(
                 dosep = eseq(dosep, f = 0),
                 dias = dmax,
                 gen = levels(gen)))

ic <- predict(m0, newdata = pred, interval = "confidence")
pred <- cbind(pred, as.data.frame(ic))

xyplot(dac ~ dosep | gen,
       data = subset(dc, dias == max(dias, na.rm = TRUE)),
       # type = c("p", "r"),
       xlab = "Dose de cálcio (escala transformada)",
       ylab = "Altura das mudas (mm)") +
    as.layer(xyplot(fit ~ dosep | gen,
                    data = pred,
                    type = "l",
                    ly = pred$lwr,
                    uy = pred$upr,
                    cty = "bands",
                    prepanel = prepanel.cbH,
                    panel = panel.cbH))
```

```{r}
# Médias ajustadas, considerando um valor fixo de cálcio para o último
# dia de medição.
lsm <- LSmeans(m0,
               effect = "gen",
               at = list("dias" = dmax, "I(dias^2)" = dmax^2))
lsm

# Atribui nomes às linhas da matriz.
L <- lsm$K
rownames(L) <- levels(dc$gen)

# Obtém os contrastes dois a dois.
grid <- apmc(X = L,
             model = m0,
             focus = "gen",
             test = "fdr",
             cld2 = FALSE)

grid <- grid[order(grid$fit, decreasing = TRUE), ]
ocld <- ordered_cld(grid$cld, grid$fit)
grid$cld <- ocld

# Gráfico de segmentos com as letras resumo das comparações múltiplas.
segplot(reorder(gen, fit) ~ lwr + upr,
        centers = fit,
        data = grid,
        draw = FALSE,
        xlab = sprintf("Diâmetro à altura do colo aos %d dias (mm)", dmax),
        ylab = "Genótipos (ordenados pela média)",
        # sub = list(
        #     sprintf("Estimativas correspondentes à %0.2f de Ca", d),
        #     font = 3, cex = 0.8),
        txt = sprintf("%0.1f %s", grid$fit, grid$cld)) +
    layer({
        x <- unit(centers, "native") - unit(0.005, "snpc")
        y <- unit(z, "native")
        grid.rect(x = x, y = y,
                  width = Reduce(unit.c,
                                 lapply(txt,
                                        FUN = unit,
                                        x = 1.05,
                                        units = "strwidth")) +
                      unit(0.005, "snpc"),
                  height = unit(1, "lines"),
                  just = "right",
                  gp = gpar(fill = "white",
                            col = NA,
                            fontsize = 12))
        grid.text(label = txt,
                  just = "right",
                  x = x - unit(0.005, "snpc"),
                  y = y)
    })
```

# Informações da Sessão

```{r, echo = FALSE, results = "hold"}
cat(format(Sys.time(),
           format = "Atualizado em %d de %B de %Y.\n\n"))
sessionInfo()
```
