---
title: "Desenvolvimento de mudas de teca em resposta a doses de Cálcio"
author: >
  [Milson E. Serafim](http://lattes.cnpq.br/8676820051946774) &
  [Walmes M. Zeviani](http://lattes.cnpq.br/4410617539281650)
date: '`r format(Sys.Date(), format = "%d de %B de %Y")`'
output:
  html_document:
    code_folding: show
vignette: >
  %\VignetteIndexEntry{Desempenho agronomico de milho tratado com bioestimulantes}
  %\VignetteEngine{knitr::rmarkdown}
  %\VignetteEncoding{UTF-8}
---

<style type="text/css">
/*
  Lista de símbolos:
  http://www.w3schools.com/charsets/ref_utf_geometric.asp
  ATTENTION: Quando coloca no style.css não funciona como deveria,
  ao invés do simbolo fica exibido o texto
*/
div:not(.tocify) > ul li {
  list-style-type: '&#9656;  ';
}
div:not(.tocify) > ul li ul li, ol li ul li {
  list-style-type: '&#9657;  ';
}
</style>

```{r setup, include=FALSE}
source("config/setup.R")
```

# Descrição e Análise Exploratória

```{r, results = "hide", message = FALSE, error = FALSE, warning = FALSE}
#-----------------------------------------------------------------------
# Carrega os pacotes necessários.

rm(list = ls())
library(lattice)
library(latticeExtra)
library(gridExtra)
library(plyr)
library(doBy)
library(multcomp)
library(wzRfun)
library(EACS)

eseq <- function(x, length.out = 25, f = 0.05) {
    er <- extendrange(x, f = f)
    seq(er[1], er[2], length.out = length.out)
}

aac <- function(t, y) {
    i <- !is.na(y)
    t <- t[i]
    y <- y[i]
    alt <- diff(t)
    bas <- y[-length(y)] + diff(y)/2
    a <- sum(alt * bas)
    return(a)
}
```

```{r}
#-----------------------------------------------------------------------
# Análise gráfica exploratória para altura e diâmetro.

str(gen_teca)

# Nomes curtos são mais fáceis de manipular.
da <- gen_teca

# Supondo que a primeira medida foi no dia 2.
da$dias <- as.numeric(da$data - min(da$data) + 2)

xyplot(alt ~ dias | gen,
       data = da,
       groups = dose,
       type = "l",
       xlab = "Tempo após a primeira avaliação (dias)",
       ylab = "Altura das mudas de teca (mm)",
       as.table = TRUE,
       scales = list(y = list(log = FALSE)))

xyplot(dac ~ dias | gen,
       data = da,
       groups = dose,
       type = "l",
       xlab = "Tempo após a primeira avaliação (dias)",
       ylab = "Diâmetro à altura do colo da mudas de teca (mm)",
       as.table = TRUE)

#-----------------------------------------------------------------------
# Trabalhando com a dose.

# Criando dose categórico.
x <- unique(sort(da$dose))
da$dos <- factor(da$dose, levels = x, labels = seq_along(x) - 1)

# Variância das distância entre níveis em escala unitária.
esp <- function(p) {
    u <- x^p
    u <- (u - min(u))
    u <- u/max(u)
    var(diff(u))
}

# Otimiza para obter o valor de potência para maior uniformidade.
op <- optimize(f = esp, interval = c(0, 1))
op$minimum

p <- seq(0, 1, by = 0.01)
v <- sapply(p, esp)
plot(log(v) ~ p, type = "o")
abline(v = op$minimum)

da$dosep <- da$dose^0.3

#-----------------------------------------------------------------------
# Determinar o intervalo em que a muda morreu.

# Cria a variável unidade experimental.
da$ue <- with(da, interaction(gen, dos, drop = TRUE))

# Número de níveis dos fatores.
with(da, c(gen = nlevels(gen),
           dos = nlevels(dos),
           ue = nlevels(ue)))

deathint <- function(data, timevar, respvar) {
    o <- order(data[, timevar])
    x <- data[o, timevar]
    y <- data[o, respvar]
    nna <- !is.na(y)
    if (sum(nna)) {
        i <- which(nna)
        imax <- max(i)
        st <- 3 # Censura intervalar.
        int <- x[imax + 0:1]
    } else {
        st <- 2 # Censura a esquerda.
        int <- rep(min(x), 2)
    }
    if (is.na(int[2])) {
        int[2] <- int[1]
        st <- 0 # Censura a direita.
    }
    r <- c(int, st)
    names(r) <- c("left", "right", "status")
    return(r)
}

# Obtém os intervalos em que as mudas morrem.
db <- ddply(da,
            ~gen + dose + dos + dosep + ue,
            deathint,
            timevar = "dias",
            respvar = "alt")

# Áreas abaixo da curva.
dc <- ddply(da,
            ~gen + dose + dos + dosep + ue,
            summarise,
            aacalt = aac(dias, alt),
            aacdac = aac(dias, dac))

# Junta os dois.
db <- merge(db, dc)
str(db)

# Gráfico de segmentos que indica o intervalo em que a muda morreu.
segplot(dos ~ left + right | gen,
        data = db,
        as.table = TRUE,
        xlab = "Tempo após a primeira avaliação",
        ylab = "Dose (codificada)")

# Frequencia de cada tipo de censura.
xtabs(~status, data = db)

# Áreas abaixo da curva da altura e do diâmetro.
xyplot(aacalt + aacdac ~ dos | reorder(gen, aacdac, sum),
       data = db,
       auto.key = TRUE,
       type = c("p", "a"))

# subset(db, status == 2)
# subset(da, gen == "8" & dos == "1")
```

# Análise da sobrevivência da muda

```{r}
# Baseada em
# ~/Dropbox/Ensino/af722-2014-01/scripts/af722-2014-01-29sobrev.html.

library(survival)

s0 <- survreg(Surv(time = left,
                   time2 = right,
                   event = status,
                   type = "interval") ~ gen * dosep,
              data = db,
              dist = "weibull")
anova(s0)

s1 <- update(s0, . ~ gen + dosep)
anova(s1, s0)
anova(s1)

summary(s1)

# Tracar a curva de sobrevivência das mudas para cada cultivar.
L <- LSmatrix(lm(status ~ gen + dosep, data = db),
              effect = "gen")
dim(L)

rownames(L) <- levels(da$gen)

lsm <- apmc(L,
            model = s1,
            focus = "gen",
            test = "fdr",
            cld2 = TRUE,
            level = 0.2)
arrange(lsm, -fit)

grid <- equallevels(attr(L, "grid"), db)
ic <- confint(glht(s1, linfct = L),
              calpha = univariate_calpha())$confint
grid <- cbind(grid, as.data.frame(ic))

grid$wscale <- exp(grid$Estimate)
grid$wshape <- 1/s1$scale

# As curvas de sobrevivência.
time <- seq(0, max(da$dias), length.out = 30)
cur <- ddply(grid,
             ~gen,
             summarise,
             time = time,
             prob = pweibull(time,
                             shape = wshape,
                             scale = wscale))
str(cur)

# Revisar essa análise que está estranha.
xyplot(prob ~ time,
       groups = gen,
       data = cur,
       type = "l",
       ylim = c(0, 1),
       # auto.key = list(columns = 3,
       #                 lines = TRUE,
       #                 points = FALSE),
       xlab = "Tempo após o plantio (dias)",
       ylab = "Probabilidade de morte")
```

# Massa seca de parte áerea

```{r}
dc <- subset(da, data == max(data))
dc <- dc[complete.cases(dc), ]

addmargins(xtabs(~gen + dos, data = dc))

# Manter apenas genótipos com 3 ou mais registros.
k <- which(xtabs(~gen, data = dc) >= 3)

dc <- droplevels(subset(dc, gen %in% names(k)))

xy1 <- xyplot(mspa + msr ~ dosep | gen,
              outer = FALSE,
              data = dc,
              auto.key = TRUE,
              type = "o")
xy2 <- xyplot(mspa + msr ~ dosep | gen,
              outer = FALSE,
              data = dc,
              auto.key = TRUE,
              type = c("p", "r"))
grid.arrange(xy1, xy2, nrow = 1)
```

```{r}
#-----------------------------------------------------------------------

# Modelo de efeitos quadráticos por genótipo.
m0 <- lm(mspa ~ gen * (dosep + I(dosep^2)), data = dc)

par(mfrow = c(2, 2))
plot(m0); layout(1)

anova(m0)

m0 <- update(m0, . ~ gen * dosep)

par(mfrow = c(2, 2))
plot(m0); layout(1)

anova(m0)

m0 <- update(m0, . ~ gen + dosep)
anova(m0)

summary(m0)

pred <- with(dc,
             expand.grid(gen = levels(gen),
                         dosep = eseq(dosep)))
ic <- predict(m0, newdata = pred, interval = "confidence")
pred <- cbind(pred, as.data.frame(ic))

xyplot(mspa ~ dosep | gen,
       data = dc,
       xlab = "Dose de cálcio (transformada)",
       ylab = "Massa seca de parte áerea (g)") +
    as.layer(xyplot(fit ~ dosep | gen,
                    data = pred,
                    type = "l",
                    ly = pred$lwr,
                    uy = pred$upr,
                    cty = "bands",
                    prepanel = prepanel.cbH,
                    panel = panel.cbH))

#-----------------------------------------------------------------------
# Compara os genótipos sobre a mesma dose de Ca.

lsm <- LSmeans(m0,  effect = "gen")
lsm

# Dose usada (é a média dos dados observados).
lsm$grid$dosep[1]^(-0.3)

L <- lsm$K
rownames(L) <- levels(dc$gen)

grid <- apmc(X = L,
             model = m0,
             focus = "gen",
             test = "fdr",
             cld2 = TRUE)

segplot(reorder(gen, fit) ~ lwr + upr,
        centers = fit,
        data = grid,
        draw = FALSE,
        xlab = "Massa seca de parte áerea (g)",
        ylab = "Genótipos",
        cld = grid$cld) +
    layer(panel.text(x = centers,
                     y = z,
                     labels = sprintf("%0.1f %s", centers, cld),
                     pos = 3))
```

# Massa seca de raízes

```{r}
#-----------------------------------------------------------------------

# Modelo de efeitos quadráticos por genótipo.
m0 <- lm(msr ~ gen * (dosep + I(dosep^2)), data = dc)

par(mfrow = c(2, 2))
plot(m0); layout(1)

anova(m0)

m0 <- update(m0, . ~ gen * dosep)

par(mfrow = c(2, 2))
plot(m0); layout(1)

anova(m0)

m0 <- update(m0, . ~ gen + dosep)
anova(m0)

summary(m0)

pred <- with(dc,
             expand.grid(gen = levels(gen),
                         dosep = eseq(dosep)))
ic <- predict(m0, newdata = pred, interval = "confidence")
pred <- cbind(pred, as.data.frame(ic))

xyplot(msr ~ dosep | gen,
       data = dc,
       xlab = "Dose de cálcio (transformada)",
       ylab = "Massa seca de raízes (g)") +
    as.layer(xyplot(fit ~ dosep | gen,
                    data = pred,
                    type = "l",
                    ly = pred$lwr,
                    uy = pred$upr,
                    cty = "bands",
                    prepanel = prepanel.cbH,
                    panel = panel.cbH))

#-----------------------------------------------------------------------
# Compara os genótipos sobre a mesma dose de Ca.

lsm <- LSmeans(m0,  effect = "gen")
lsm

# Dose usada (é a média dos dados observados).
lsm$grid$dosep[1]^(-0.3)

L <- lsm$K
rownames(L) <- levels(dc$gen)

grid <- apmc(X = L,
             model = m0,
             focus = "gen",
             test = "fdr",
             cld2 = TRUE)

segplot(reorder(gen, fit) ~ lwr + upr,
        centers = fit,
        data = grid,
        draw = FALSE,
        xlab = "Massa seca de raízes (g)",
        ylab = "Genótipos",
        cld = grid$cld) +
    layer(panel.text(x = centers,
                     y = z,
                     labels = sprintf("%0.1f %s", centers, cld),
                     pos = 3))
```

# Proporção de massa em raízes

```{r}
#-----------------------------------------------------------------------

dc$r <- with(dc, msr/(msr + mspa))

# Modelo de efeitos quadráticos por genótipo.
m0 <- lm(r ~ gen * (dosep + I(dosep^2)), data = dc)

par(mfrow = c(2, 2))
plot(m0); layout(1)

anova(m0)

m0 <- update(m0, . ~ gen * dosep)

par(mfrow = c(2, 2))
plot(m0); layout(1)

anova(m0)

m0 <- update(m0, . ~ gen + dosep)
anova(m0)

m0 <- update(m0, . ~ gen)
anova(m0)

summary(m0)

#-----------------------------------------------------------------------
# Compara os genótipos sobre a mesma dose de Ca.

lsm <- LSmeans(m0,  effect = "gen")
lsm

L <- lsm$K
rownames(L) <- levels(dc$gen)

grid <- apmc(X = L,
             model = m0,
             focus = "gen",
             test = "fdr",
             cld2 = TRUE)

segplot(reorder(gen, fit) ~ lwr + upr,
        centers = fit,
        data = grid,
        draw = FALSE,
        xlab = "Proporção da massa total em raízes",
        ylab = "Genótipos",
        cld = grid$cld) +
    layer(panel.text(x = centers,
                     y = z,
                     labels = sprintf("%0.2f %s", centers, cld),
                     pos = 3))
```

# Informações da Sessão

```{r, echo = FALSE, results = "hold"}
cat(format(Sys.time(),
           format = "Atualizado em %d de %B de %Y.\n\n"))
sessionInfo()
```
