---
title: "Funções de pedotransferência para latossolos de Goiás"
author: >
  [Walmes Marques Zeviani](http://lattes.cnpq.br/4410617539281650),
  [Josué Gomes Delmond](http://lattes.cnpq.br/6926065775630839),
  [Eduardo da Costa Severiano](http://lattes.cnpq.br/0288146552740769) &
  [Carla Eloize Carducci](http://lattes.cnpq.br/3585988593213083)
date: '`r format(Sys.Date(), format = "%d de %B de %Y")`'
vignette: >
  %\VignetteIndexEntry{Funções de pedotransferência para latossolos de Goiás}
  %\VignetteEngine{knitr::rmarkdown}
  %\VignetteEncoding{UTF-8}
---

```{r setup, include=FALSE}
source("config/setup.R")
options(width = 80)
```

## Configuração do ambiente

```{r, results = "hide", message = FALSE, error = FALSE, warning = FALSE}
#-----------------------------------------------------------------------
# Carrega os pacotes necessários.

rm(list = ls())
library(lattice)
library(latticeExtra)
library(reshape2)
library(dplyr)
library(nlme)
library(wzRfun)
library(EACS)
```
```{r, include = FALSE}
devtools::load_all()
```

## Ajuste da curva de retenção de água do solo

### Ajuste por unidade experimental

```{r}
data(pedotrans)
str(pedotrans)

# Valores relacionados à tensão.
pdt <- pedotrans$pcc

# Troca tensão 0 por algo positivo para não desaparecer com o log.
pdt$tens[pdt$tens == 0] <- 0.1
pdt$ltens <- log(pdt$tens)

# Cria unidade experimental.
pdt$ue <- with(pdt, interaction(unid, rept, drop = FALSE))

# Para mudar a ordem dos níveis.
l <- c(t(matrix(levels(pdt$ue), nrow = 10)))
pdt$ue <- factor(pdt$ue, levels = l)
str(pdt)

dcast(data = subset(pdt,
                    unid == 1,
                    select = c(tens, rept, umid)),
      formula = tens ~ rept)

xyplot(umid ~ tens | as.factor(unid),
       groups = rept,
       data = pdt,
       jitter.x = TRUE,
       type = c("p", "a"),
       as.table = TRUE,
       xscale.components = xscale.components.logpower,
       xlab = "Logaritmo base 10 da tensão aplicada (kPa)",
       ylab = expression("Umidade do solo" ~ (dm^{3} ~ dm^{-3})),
       scales = list(x = list(log = 10)))
```

```{r, eval = FALSE}
# Ajuste com interface gráfica para posicionar a curva e ter
# convergência certa.

library(rpanel)

fit <- rp.nls(
    model = umid ~ thr + (ths - thr)/(1 + exp(tha + ltens)^thn)^(1 - 1/thn),
    data = pdt,
    start = list(thr = c(0, 0.2, 0.5),
                 ths = c(0.5, 1, 0.7),
                 tha = c(-3, 3, 1),
                 thn = c(1.1, 1.8, 1.5)),
    subset = "ue")

dput(sapply(fit, function(x) round(coef(x), 4)))
```

```{r}
estimates <-
structure(c(0.061, 0.4855, -0.118, 1.7796, 0.0928, 0.5308, 0.6793,
1.5288, 0.1197, 0.5503, -0.2914, 1.6156, 0.0988, 0.6186, 1.1132,
1.4495, 0.1222, 0.6502, 1.3007, 1.42, 0.1659, 0.601, 0.203, 1.5824,
0.1533, 0.6647, 0.4815, 1.4977, 0.1708, 0.6708, 0.4919, 1.5473,
0.1556, 0.6746, 0.494, 1.4457, 0.1937, 0.6966, 0.587, 1.5036,
0.0615, 0.4923, -0.2585, 1.8835, 0.0895, 0.5511, 0.9341, 1.5466,
0.1233, 0.5502, -0.2379, 1.678, 0.0859, 0.6408, 1.7727, 1.3445,
0.1287, 0.622, 0.6943, 1.4923, 0.1427, 0.6097, 0.7708, 1.4351,
0.1645, 0.6588, 0.3134, 1.5514, 0.1586, 0.6694, 0.6833, 1.415,
0.1638, 0.6775, 0.7306, 1.4431, 0.1713, 0.7435, 1.7755, 1.355,
0.0588, 0.4813, 0.0365, 1.6922, 0.0895, 0.5349, 0.6368, 1.5824,
0.1268, 0.5484, -0.1657, 1.6755, 0.1072, 0.6024, 0.9629, 1.4858,
0.13, 0.6146, 0.9213, 1.4441, 0.1502, 0.6244, 1.0353, 1.4251,
0.1727, 0.6586, 0.052, 1.7006, 0.1649, 0.6689, 0.3891, 1.4947,
0.1331, 0.7121, 1.5491, 1.3126, 0.1844, 0.712, 1.464, 1.3515,
0.0589, 0.4909, -0.2484, 1.8562, 0.0773, 0.5457, 0.786, 1.484,
0.1252, 0.5455, -0.2012, 1.6576, 0.1058, 0.6144, 0.8225, 1.5077,
0.1302, 0.6269, 0.7135, 1.5172, 0.1543, 0.5982, 0.9032, 1.4007,
0.1677, 0.6684, 0.4493, 1.5709, 0.1362, 0.6839, 1.2749, 1.3142,
0.1498, 0.6949, 1.1838, 1.3787, 0.1901, 0.7087, 1.0781, 1.4224
), .Dim = c(4L, 40L), .Dimnames = list(c("thr", "ths", "tha",
"thn"), c("1.1", "2.1", "3.1", "4.1", "5.1", "6.1", "7.1", "8.1",
"9.1", "10.1", "1.2", "2.2", "3.2", "4.2", "5.2", "6.2", "7.2",
"8.2", "9.2", "10.2", "1.3", "2.3", "3.3", "4.3", "5.3", "6.3",
"7.3", "8.3", "9.3", "10.3", "1.4", "2.4", "3.4", "4.4", "5.4",
"6.4", "7.4", "8.4", "9.4", "10.4")))

#-----------------------------------------------------------------------
# Ajustar novamente para ter precisão cheia nas estimativas que foram
# arredondadas para salvar espaço e ter objetos `nls`.

f <- umid ~ thr + (ths - thr)/(1 + exp(tha + ltens)^thn)^(1 - 1/thn)
fit <- vector(mode = "list", length = nlevels(pdt$ue))
names(fit) <- levels(pdt$ue)

for (i in names(fit)) {
    fit[[i]] <- nls(f,
                    data = subset(pdt, ue == i),
                    start = estimates[, i])
}

estimates <- sapply(fit, FUN = coef)

# Valores médios dos parâmetros.
rowMeans(estimates)

# Pares de diagramas de dispersão.
splom(t(estimates),
      groups = sub("\\..*", "", colnames(estimates)),
      as.matrix = TRUE)
```

```{r}
#-----------------------------------------------------------------------
# Ajuste com a nlsList() para ter os intervalos de confiança.

n0 <- nlsList(
    model = umid ~ thr + (ths - thr)/(1 + exp(tha + ltens)^thn)^(1 - 1/thn) | ue,
    data = subset(pdt, select = c(ltens, umid, ue)),
    start = rowMeans(estimates))

p <- plot(intervals(n0),
          layout = c(4, NA))
update(p,
       xlab = "Estimativa",
       ylab = "Unidade experimental")
```

### Índices S e I

```{r}
#-----------------------------------------------------------------------
# Cálculo dos índices S e I.

# Transforma de matriz para tabela.
params <- cbind(as.data.frame(t(estimates)),
                ue = colnames(estimates))
rownames(params) <- NULL

# Adiciona as colunas de `unid` e `rept`.
params <- merge(unique(subset(pdt, select = c(unid, rept, ue))),
                params,
                by = "ue")

# Ordena pelos níveis de `ue`.
params <- params[order(params$ue), ]

# Calcula S e I.
params <- within(params, {
    S <- -(ths - thr) * thn * (1 + 1/(1 - 1/thn))^(-(1 - 1/thn) - 1)
    I <- -tha - log(1 - 1/thn)/thn
    U <- thr + (ths - thr)/(1 + exp(tha + I)^thn)^(1 - 1/thn)
})
str(params)

xyplot(umid ~ ltens | as.factor(ue),
       data = pdt,
       as.table = TRUE,
       xlab = "Logaritmo base neperiana da tensão aplicada (kPa)",
       ylab = expression("Umidade do solo" ~ (dm^{3} ~ dm^{-3}))) +
    layer({
        p <- as.list(params[packet.number(), ])
        with(p, {
            # Curva ajustada.
            panel.curve(
                thr + (ths - thr)/(1 + exp(tha + x)^thn)^(1 - 1/thn))
            # Tensão, umidade e inclinação no ponto de inflexão.
            panel.points(x = I, y = U, pch = 4)
            panel.segments(I, 0, I, U, lty = 2)
            panel.segments(-5, U, I, U, lty = 2)
            panel.abline(a = U - S * I, b = S, lty = 3)
        })
    })
```

### Valores médios dos parâmetros por local

```{r}
#-----------------------------------------------------------------------
# Valores médios dos parâmetros para cada unidade de latossolo.

# Valores para os parâmetros da CRAS.
crap <- summarise_all(
    .tbl = group_by(.data = subset(params, select = -c(ue, rept)),
                    unid),
    .funs = funs(mean))

# round(as.data.frame(crap), 4)
round(crap, digits = 4)
```

### Estudo de correlação com variáveis texturais

ATTENTION: qual dos métodos de determinação das variáveis texturais gera
o conjunto de variáveis texturais com maior poder de explicação para as
variáveis hídricas?  Explorar a correlação canônica?  Esse grau de
explicação muda com o tipo de método?

```{r}
# Junta variáveis hídricas com texturais.
cratex <- merge(crap, pedotrans$tex, by = "unid", all = TRUE)

# # Gráfico de pares de diagramas de dispersão.
# splom(subset(cratex, select = -c(unid, metodo)),
#       groups = cratex$metodo,
#       type = c("p", "r"))

cra <- names(crap)[-1]
tex <- names(pedotrans$tex)[-(1:2)]

# Correlações entre os conjuntos de variáveis separado por método.
b <- by(data = cratex,
        INDICES = cratex$metodo,
        FUN = function(x) {
            k <- cor(subset(x, select = -c(unid, metodo)),
                     method = "spearman")
            k <- k[cra, tex]
            m <- as.character(x$metodo[1])
            print(m)
            print(k)
            k <- cbind(stack(as.data.frame(k)), cra = rownames(k))
            names(k)[1:2] <- c(m, "tex")
            return(k)
        })

# Coloca as correlações lado a lado.
correl <- Reduce(
    f = function(x, y) {
        merge(x, y, by = c("tex", "cra"))
    },
    x = b)

m <- levels(pedotrans$tex$metodo)

# Número de vezes que cada método apresentou a maior correlação.
table(apply(correl[, m],
            MARGIN = 1,
            FUN = function(x) {
                m[which.max(abs(x))]
            }))
```

### Análise de correlação canônica

```{r}
suppressPackageStartupMessages(library(candisc))

cc <- by(data = cratex,
         INDICES = cratex$metodo,
         FUN = function(x) {
             candisc::cancor(x = x[, c("arg", "sil")],
                             y = x[, c("ths", "thr", "tha", "thn",
                                       "U", "S", "I")])
        })

# Resumo do ajuste.
cc

par(mfrow = c(2, 2))
# heplot(cc[[1]], which = c(1, 2))
# heplot(cc[[2]], which = c(1, 2))
# heplot(cc[[3]], which = c(1, 2))
invisible(lapply(cc, FUN = heplot, which = c(1, 2)))
layout(1)
```

## Ajuste da curva de pressão de preconsolidação

```{r}
xyplot(ppc ~ tens | as.factor(unid),
       groups = rept,
       data = pedotrans$pcc,
       jitter.x = TRUE,
       type = c("p", "a"),
       as.table = TRUE,
       xscale.components = xscale.components.logpower,
       xlab = "Logaritmo base 10 da tensão aplicada (kPa)",
       ylab = "Pressão de preconsolidação (kPa)",
       scales = list(x = list(log = 10)))
```

## Informações da sessão

```{r, echo = FALSE, results = "hold"}
cat(format(Sys.time(),
           format = "Atualizado em %d de %B de %Y.\n\n"))
sessionInfo()
```
