---
title: "Propriedades Físicas do Solo para Manejos da Cultura do Eucalipto"
author: >
  [Walmes M. Zeviani](http://lattes.cnpq.br/4410617539281650) &
  [Milson E. Serafim](http://lattes.cnpq.br/8676820051946774)
date: '`r format(Sys.Date(), format = "%d de %B de %Y")`'
output:
  html_document:
    code_folding: hide
vignette: >
  %\VignetteIndexEntry{Propriedades Físicas do Solo para Manejos da Cultura do Eucalipto}
  %\VignetteEngine{knitr::rmarkdown}
  %\VignetteEncoding{UTF-8}
---

```{r setup, include=FALSE}
source("config/setup.R")

# A revista pede que as figuras sejam em Serif.
opts_chunk$set(#dpi = 96,
               dev = "png",
               dev.args = list(family = "Palatino",
                               pointsize = 18))

# width in pixels = inches * dpi * 2.
# 7 * 96 * 2
```

## Descrição e Análise Exploratória

```{r, include = FALSE, results = "hide", message = FALSE, error = FALSE, warning = FALSE}
#-----------------------------------------------------------------------
# Carrega os pacotes necessários.

rm(list = ls())
library(lattice)
library(latticeExtra)
library(captioner)
library(reshape2)
library(plyr)
library(nlme)
library(splines)
library(multcomp)
library(wzRfun)
library(EACS)

#-----------------------------------------------------------------------
# Funções.

tb_nums <- captioner(prefix = "Tabela")
fg_nums <- captioner(prefix = "Figura")
tb_lab <- function(label) tb_nums(label, display = "cite")
fg_lab <- function(label) fg_nums(label, display = "cite")

eseq <- function(x, length.out = 25, f = 0.05) {
    er <- extendrange(x, f = f)
    seq(er[1], er[2], length.out = length.out)
}

# Obtém intervalo de confiança de predição para modelo de classe lme.
icpred <- function(model, data) {
    qn <- qnorm(0.975)
    X <- model.matrix(formula(model)[-2],
                      data = data)
    V <- model$varFix
    se <- sqrt(diag(X %*% V %*% t(X)))
    fit <- X %*% fixef(model)
    ic <- cbind(fit,
                fit - qn * se,
                fit + qn * se)
    colnames(ic) <- c("fit", "lwr", "upr")
    return(ic)
}

# Sem correlação entre estimativas de efeito fixo na nlme.
# http://stackoverflow.com/questions/16518438/how-to-suppress-correlation-table-in-lme
assignInNamespace("print.correlation",
                  function(x, title) return(),
                  ns = "nlme")
```
```{r, include = FALSE}
devtools::load_all()
```

Os dados no *data frame* `rp_eucal` são resultados de um experimento em
delineamento de blocos casualizados onde estudou-se o efeito de 4 tipos
de manejo sobre as propriedades físicas do solo sob o cultivo de
eucalipto: densidade do solo, resistência à penetração, umidade em 0 e 6
kPa. Em cada parcela, amostras de solo indeformadas foram extraídas de 9
camadas de 5 cm de espessura a partir da superfície no mesmo ponto
(medidas repetidas), sendo assim, explorados 45 cm de profundidade.

```{r}
# Nomes curtos são mais fáceis de manuzear.
rp <- rp_eucal
rp$dumid <- rp$umid0 - rp$umid6
rp$cam <- rp$cam/100
str(rp)

# Visualização do desenho experimental.
xtabs(~manejo + cam, data = rp)
```

```{r, echo = FALSE, results = "asis"}
des <- data.frame(
    Nomenclatura = c("BS", "BL", "BSL", "S"),
    Descrição = c(
        "Manejo conservacionista do solo com cultivo de braquiária nas entrelinhas e adubação total (100%) no sulco de plantio.",
        "Manejo conservacionista do solo com cultivo de braquiária nas entrelinhas e adubação total (100%) a lanço.",
        "Manejo conservacionista do solo com cultivo de braquiária nas entrelinhas e adubação metade (50%) no sulco de plantio e metade (50%) a lanço (BSL = BS + BL).",
        "Manejo convencional do solo sem o cultivo de braquiária na entrelinhas e adubação total (100%) no sulco de plantio (testemunha)."
    ),
    Sist = c("Conserv.", "Convenc.")[c(1, 1, 1, 2)],
    Braq = c("Sim", "Não")[c(1, 1, 1, 2)],
    Sulc = c(100, 0, 50, 100),
    Lanç = c(0, 100, 50, 0)
)

cap <-
 "Nomenclatura usada para os níveis de manejo de solo,
 descrição, sistema (Sist), uso de braquiária nas entrelinhas (Braq),
 porcentagem de adubação no sulco (Sulc) e a lanço (Lanç)."
cap <- tb_nums("descr", cap)
kable(des, caption = cap, row.names = FALSE)
```

TODO modelo: considerar erros correlacionados entre camadas de uma
parcela. Blocos podem ser de efeito aleatório.

```{r, echo = FALSE, fig.cap = cap}
txt <-
"Diagrama de dispersão da umidade (m$^3$ m$^{-3}$) em 0 e 6 kPa em
 função da profundidade no perfil do solo (m) para cada
 manejo do solo. A linhas suaves foram adicionadas para marcar a
 tendência sobre a média dos dados."
cap <- fg_nums(name = "umids",
               cap = txt)

# Como as umidades estão na mesma escala, pode-se usar o mesmo eixo para
# as duas.
xyplot(umid0 + umid6 ~ cam | manejo,
       data = rp,
       xlab = "Profundidade (m)",
       ylab = expression("Conteúdo de água do solo" ~ (m^3 ~ m^{-3})),
       type = c("p", "smooth"),
       auto.key = TRUE)
```

Pela `r fg_lab("umids")`, a umidade do solo em 0 kPa parece não depender
da profundidade do solo e ser a mesma entre os manejos. Visualmente, o
valor médio seria de 0.37 g g$^{-1}$. A umidade em 6 kPa tem o mesmo
comportamento que a em 0 kPa. A diferença de umidade mantém-se
praticamente constante em um valor de 0.15 ao longo da profundidade do
solo e é a mesma entre os manejos.

Para o manejo BSL, na profundidade 45 cm, tem-se uma observação de
umidade em 0 kPa e uma em 6 kPa atípicas, com valores acima de 0.45 de
umidade. Essa observação pertence ao bloco II.

```{r}
# Cela dos possíveis outliers.
subset(rp, manejo == "BSL" & cam == 45)
```

```{r, echo = FALSE, fig.cap = cap}
txt <-
"Diagrama de dispersão de cada uma das respostas em
 função da profundidade no perfil do solo (m) para cada
 manejo do solo. A linhas suaves foram adicionadas para marcar a
 tendência sobre a média dos dados. Pontos com as mesmas cores
 pertencem ao mesmo bloco."
cap <- fg_nums(name = "todas",
               cap = txt)

# A linha preta grossa é a linha média e as coloridas são as dentro de
# cada bloco (individuais).
xy <- xyplot(umid0 + umid6 + dumid + dens + rp ~ cam | manejo,
             outer = TRUE,
             groups = bloc,
             data = rp,
             xlab = "Profundidade (m)",
             ylab = NULL,
             scales = list(y = list(relation = "free")),
             type = c("p", "smooth")) +
    layer(panel.smoother(..., se = FALSE, lwd = 2, span = 1.5))
combineLimits(useOuterStrips(xy))
```

A `r fg_lab("todas")` exibe cada uma das respostas, incluindo a
diferença de umidade entre 0 e 6 kPa (`dumid`), em função da
profundidade para cada manejo. Visualmente, o maior efeito da
profundudade e diferença entre manejos está na densidade do solo e na
resistência à penetração, sendo o manejo BSL o mais distinto dos demais.

## Método de Análise dos Dados

Conforme o delineamento considerado para realização do experimento e
aquisição dos dados, o modelo proposto é

$$
  \mu_{ijk} = \mu +
  \text{BLC}_i +
  \text{MAN}_j \times s(\text{CAM}_k) +
  u_{ij} +
  e_{ijk}
$$

em que

  * $\mu_{ijk}$ é o valor esperado para a resposta em uma parcela no
    bloco $i$ com o manejo $j$ tomada na camada $k$;
  * $\mu$ é uma constante pertencente à todas as observações que, se e
    somente se na ausência de efeito dos demais termos do modelo,
    corresponde ao valor esparado da resposta;
  * $\text{BLC}_i$ representa o efeito do bloco $i$;
  * $\text{MAN}_j \times s(\text{CAM}_k)$ representa o efeito do manejo
    $j$, o efeito da camada do solo $k$ a interação entre estes
    termos. Por camada ser um fator métrico, para representar seu efeito
    é usado uma função contínua $s()$ que pode ser um polinômio ou um
    *base splines*;
  * $u_{ij}$ é o erro experimental em nível de parcela que se supõe ser
    independente e ter distribuição de média 0 e variância constante.
  * $e_{ijk}$ é o erro experimental em nível de amostra de solo que se
    supõe ser independente e ter distribuição de média 0 e variância
    constante. A suposição de independencia pode não ser verificada haja
    visto que amostras de solo próximas tenham correlação.

O efeito de bloco ($BLC$) foi considerado como aleatório. Para o efeito
de camada considerou-se *base splines* cúbico de 3 graus de liberdade.

<!-- Um *base splines* cúbico de 3 GL é um polinômio de grau 3? -->

Para o erro em nível de amostra, considerou-se inicialmente uma
estrutura de correlação exponencial
$$
  \rho(d) = \exp\left\{\frac{-d}{\lambda}\right\}
$$
em que $d$ é a distância entre duas camadas e $\lambda$ é o parâmetro
relacionado ao alcance. Na prática, o alcançe é a distância na qual a
correlação é 5% que corresponde à $d = 3\rho \approx 0.05$.

Para acomodar o efeito de parcela, foi criada a variável `ue` concatenando
os rótulos de bloco e manejo. Para fazer análise de modelos mistos com a
função `lme()` é recomendado criar um *data frame* de classe
`groupedData`.

Para cada resposta, três variações do modelo acima descrito foram
ajustados:

  * `m0`: modelo em que $e_{ijk}$ é considerado independente dentro da
     parcela $ij$;
  * `m1`: modelo em que $e_{ijk}$ é considerado autocorrelacionado
     dentro da parcela $ij$ descrito pela função exponencial. O modelo
     `m0` está encaixado no modelo `m1`;
  * `m2`: modelo igual ao `m1` porém com efeito de camada descrito pelo
     polinômio de grau 1 (reta). O modelo `m2` está encaixado no modelo
     `m2`.

O modelo foi ajustado aos dados pelo método da máxima verossimilhança
(ML). Testes entre modelos encaixados foram feitos pelo teste da razão de
verossimilhanças considerando um nível de significância de 5%. O
resultado de ajuste é apresentado pelo gráfico com as curvas ajustadas
acompanhadas das bandas de confiança.

```{r}
# Ordena e cria UE para representar parcelas (unidades experimentais).
rp <- rp[with(rp, order(bloc, manejo, cam)), ]
rp$ue <- with(rp, interaction(bloc, manejo, drop = TRUE))
rownames(rp) <- NULL
# nlevels(rp$ue)

# Talvez um outlier na umidade. Obs 63.
# subset(rp, umid0 > 0.5 & umid6 > 0.4)

# Cria o `groupedData` para ter `augPred` do ajuste.
rpg <- groupedData(rp ~ cam | ue,
                   data = rp,
                   order.groups = FALSE)
```

### Umidade em 0 kPa

```{r}
# Modelo que assume independência entre camadas.
m0 <- lme(umid0 ~ manejo * ns(cam),
          data = rpg[-63, ],
          random = ~1 | bloc/ue,
          method = "ML")

# Modelo que expecifica correlação exponencial.
m1 <- update(m0,
             correlation = corExp(value = 0.05, form = ~cam))
anova(m0, m1)

# Comparação visual dos ajustes.
# plot(comparePred(m0, m1), layout = c(4, NA))

# Modelo reduzido em termos fixos.
m2 <- update(m1, fixed = . ~ manejo * cam)
anova(m1, m2)
```

Para a resposta `umid0`, foi verificado que o modelo que assume
correlação nula entre camadas (`m0`) foi rejeitado em favor do modelo
que especifica uma correlação do tipo exponencial (`m1`). O modelo com
efeito linear para a camada (`m2`) mostrou-se tão adequado quanto o
modelo com *base splines* (`m1`). Neste modelo final (`m2`) não foi
verificado, pela tabela de testes de Wald[^2], efeito de manejos e
camada do solo.

```{r}
# Resultados pelo modelo final.
anova(m2)
summary(m2)

# Estimativa de alcance.
r <- coef(m2$modelStruct$corStruct, unconstrained = FALSE)

# Um alcance de 95% (correlação 5%) está na distância de 3 * r.
3 * r
```
```{r, echo = FALSE, fig.cap = cap}
txt <-
"Correlação entre camadas em função da distância (m) entre elas no
 perfil do solo."
cap <- fg_nums(name = "corr-umid0",
               cap = txt)

curve(exp(-x/r),
      from = 0,
      to = max(rp$cam),
      ylab = "Correlação entre observações",
      xlab = "Distância entre camadas do solo (m)")
abline(v = 3 * r, h = exp(-3), lty = 2)
```

A estimativa de alcance[^1] foi de `r 3*r` m
(`r fg_lab("corr-umid0")`). O gráfico mostra o decaimento da correlação
entre camadas em função da distância entre elas segundo a função
exponencial considerada no ajuste.

```{r, echo = FALSE, fig.cap = cap}
txt <-
"Valores observados de umidade do solo (m$^3$ m$^{-3}$) em 0 kPa em
 função da profundidade do solo (m) para cada manejo com a curva
 ajustada acompanhada das bandas de confiança (95%)."
cap <- fg_nums(name = "pred-umid0",
               cap = txt)

pred <- with(rp, expand.grid(manejo = levels(manejo),
                             cam = eseq(cam, f = 0)))
pred <- cbind(pred, icpred(model = m2, data = pred))

xyplot(umid0 ~ cam | manejo,
       data = rp[-63, ],
       ylab = expression("Conteúdo de água do solo à 0 kPa" ~
                             (m^3 ~ m^{-3})),
       xlab = "Profundidade (m)") +
    as.layer(xyplot(fit ~ cam | manejo,
                    data = pred,
                    type = "l",
                    ly = pred$lwr,
                    uy = pred$upr,
                    cty = "bands",
                    prepanel = prepanel.cbH,
                    panel = panel.cbH))
```

Na `r fg_lab("pred-umid0")` estão os valores observados e ajustados pelo
modelo. As bandas de confiança podem conter uma linha horizontal o que
uma confirmalção visual de que o modelo nulo (reta horizontal ou apenas
intercepto) não é um modelo rejeitado para descrever o comportamento do
a umidade do solo em relação à profundidade.

### Umidade em 6 kPa

```{r}
# Modelo que assume independência entre camadas.
m0 <- lme(umid6 ~ manejo * bs(cam),
          data = rpg[-63, ],
          random = ~1 | bloc/ue,
          method = "ML")

# Modelo que expecifica correlação exponencial.
m1 <- update(m0,
             correlation = corExp(value = 0.02, form = ~cam))
anova(m0, m1)

# Comparação visual dos ajustes.
# plot(comparePred(m0, m1), layout = c(4, NA))

# Modelo reduzido em termos fixos.
m2 <- update(m1, fixed = . ~ manejo * cam)
anova(m1, m2)
```

Para a resposta `umid6`, assim como ocorre para `umid0`, foi verificado
que o modelo que assume correlação nula entre camadas (`m0`) foi
rejeitado em favor do modelo que especifica uma correlação do tipo
exponencial (`m1`). O modelo com efeito linear para a camada (`m2`)
mostrou-se tão adequado quanto o modelo com *base splines* (`m1`). Neste
modelo final (`m2`) não foi verificado à 5% (mas foi à 10%), pela
tabela de testes de Wald, efeito de manejos e camada do solo.

```{r}
# Resultados pelo modelo final.
anova(m2)
summary(m2)

# Estimativa de alcance.
r <- coef(m2$modelStruct$corStruct, unconstrained = FALSE)

# Um alcance de 95% (correlação 5%) está na distância de 3 * r.
3 * r
```
```{r, echo = FALSE, fig.cap = cap}
txt <-
"Correlação entre camadas em função da distância (m) entre elas no
 perfil do solo."
cap <- fg_nums(name = "corr-umid6",
               cap = txt)

curve(exp(-x/r),
      from = 0,
      to = max(rp$cam),
      ylab = "Correlação entre observações",
      xlab = "Distância entre camadas do solo (m)")
abline(v = 3 * r, h = exp(-3), lty = 2)
```

A estimativa de alcance foi de `r 3*r` m
(`r fg_lab("corr-umid6")`). O gráfico mostra o decaimento da correlação
entre camadas em função da distância entre elas segundo a função
exponencial considerada no ajuste.

```{r, echo = FALSE, fig.cap = cap}
txt <-
"Valores observados de umidade do solo (m$^3$ m$^{-3}$) em 6 kPa em
 função da profundidade do solo (m) para cada manejo com a curva
 ajustada acompanhada das bandas de confiança (95%)."
cap <- fg_nums(name = "pred-umid6",
               cap = txt)

pred <- with(rp, expand.grid(manejo = levels(manejo),
                             cam = eseq(cam, f = 0)))
pred <- cbind(pred, icpred(model = m2, data = pred))

xyplot(umid6 ~ cam | manejo,
       data = rp[-63, ],
       ylab = expression("Conteúdo de água do solo à 6 kPa" ~
                             (m^3 ~ m^{-3})),
       xlab = "Profundidade (m)") +
    as.layer(xyplot(fit ~ cam | manejo,
                    data = pred,
                    type = "l",
                    ly = pred$lwr,
                    uy = pred$upr,
                    cty = "bands",
                    prepanel = prepanel.cbH,
                    panel = panel.cbH))
```

Na `r fg_lab("pred-umid6")` estão os valores observados e ajustados pelo
modelo. Exceto para o manejo BSL, as bandas de confiança podem conter
uma linha horizontal. Para o BSL verifica-se um efeito significativo de
camada.

### Diferença de Umidade entre 0 e 6 kPa

```{r}
# Modelo que assume independência entre camadas.
m0 <- lme(dumid ~ manejo * bs(cam),
          data = rpg,
          random = ~1 | bloc/ue,
          method = "ML")

# Modelo que expecifica correlação exponencial.
m1 <- update(m0,
             correlation = corExp(value = 0.05, form = ~cam))
anova(m0, m1)

# Comparação visual dos ajustes.
# plot(comparePred(m0, m1), layout = c(4, NA))

# Modelo reduzido em termos fixos.
m2 <- update(m0, fixed = . ~ manejo * cam)
anova(m1, m2)
```

Para a resposta `dumid`, ao contrário de `umid0` e `umid6`, foi
verificado que o modelo que assume correlação nula entre camadas (`m0`)
não foi rejeitado em favor do modelo que especifica uma correlação do
tipo exponencial (`m1`). O modelo com efeito linear para a camada (`m2`)
não se mostrou superior ao modelo com *base splines* (`m1`). Neste
modelo final (`m0`), foi detectado interação entre manejo e camada do
solo.

```{r, fig.cap = cap}
# Resultados pelo modelo final.
anova(m0)
summary(m0)

L <- rbind(c(0, 0, 0, 0, 1, 1, 1, 0, 0, 0, 0, 0, 0, 0, 0, 0),
           c(0, 0, 0, 0, 1, 1, 1, 1, 0, 0, 1, 0, 0, 1, 0, 0),
           c(0, 0, 0, 0, 1, 1, 1, 0, 1, 0, 0, 1, 0, 0, 1, 0),
           c(0, 0, 0, 0, 1, 1, 1, 0, 0, 1, 0, 0, 1, 0, 0, 1))
rownames(L) <- levels(rp$manejo)

# Teste para o efeito de profundidade dentro de cada camada.
summary(glht(m0, linfct = L))
```

```{r, echo = FALSE, fig.cap = cap}
txt <-
"Valores observados para a diferença entre umidade do solo em 0 e 6
 kPa (m$^3$ m$^{-3}$) em função da profundidade do solo (m)
 para cada manejo com a curva ajustada acompanhada das bandas de
 confiança (95%)."
cap <- fg_nums(name = "pred-dumid",
               cap = txt)

pred <- with(rp, expand.grid(manejo = levels(manejo),
                             cam = eseq(cam, f = 0)))
pred <- cbind(pred, icpred(model = m0, data = pred))

xyplot(dumid ~ cam | manejo,
       data = rp,
       ylab = expression("Conteúdo de água do solo - 0 a 6 kPa" ~
                             (m^3 ~ m^{-3})),
       xlab = "Profundidade (m)") +
    as.layer(xyplot(fit ~ cam | manejo,
                    data = pred,
                    type = "l",
                    ly = pred$lwr,
                    uy = pred$upr,
                    cty = "bands",
                    prepanel = prepanel.cbH,
                    panel = panel.cbH))
```

Na `r fg_lab("pred-dumid")` estão os valores observados e ajustados pelo
modelo. Exceto para o manejo BSL, as bandas de confiança podem conter
uma linha horizontal. Para o BSL verifica-se um efeito significativo de
camada descrito pelo *base splines*.

### Densidade do Solo

```{r}
# Modelo que assume independência entre camadas.
m0 <- lme(dens ~ manejo * bs(cam),
          data = rpg,
          random = ~1 | bloc/ue,
          method = "ML")

# Modelo que expecifica correlação exponencial.
m1 <- update(m0,
             correlation = corExp(value = 0.05, form = ~cam))
anova(m0, m1)

# Comparação visual dos ajustes.
# plot(comparePred(m0, m1), layout = c(4, NA))

# Modelo reduzido em termos fixos.
m2 <- update(m0, fixed = . ~ manejo * cam)
anova(m1, m2)
```

Para a resposta `dens`, assim como ocorre com `dumid`, foi verificado
que o modelo que assume correlação nula entre camadas (`m0`) não foi
rejeitado em favor do modelo que especifica uma correlação do tipo
exponencial (`m1`). O modelo com efeito linear para a camada (`m2`) não
se mostrou superior ao modelo com *base splines* (`m1`). Neste modelo
final (`m0`), foi detectado interação entre manejo e camada do solo.

```{r, fig.cap = cap}
# Resultados pelo modelo final.
anova(m0)
summary(m0)

L <- rbind(c(0, 0, 0, 0, 1, 1, 1, 0, 0, 0, 0, 0, 0, 0, 0, 0),
           c(0, 0, 0, 0, 1, 1, 1, 1, 0, 0, 1, 0, 0, 1, 0, 0),
           c(0, 0, 0, 0, 1, 1, 1, 0, 1, 0, 0, 1, 0, 0, 1, 0),
           c(0, 0, 0, 0, 1, 1, 1, 0, 0, 1, 0, 0, 1, 0, 0, 1))
rownames(L) <- levels(rp$manejo)

# Teste para o efeito de profundidade dentro de cada camada.
summary(glht(m0, linfct = L))
```

```{r, echo = FALSE, fig.cap = cap}
txt <-
"Valores observados para a densidade do solo (Mg m$^{-3}$) em
 função da profundidade do solo (m) para cada manejo com a curva
 ajustada acompanhada das bandas de confiança (95%)."
cap <- fg_nums(name = "pred-dens",
               cap = txt)

pred <- with(rp, expand.grid(manejo = levels(manejo),
                             cam = eseq(cam, f = 0)))
pred <- cbind(pred, icpred(model = m0, data = pred))

xyplot(dens ~ cam | manejo,
       data = rp,
       ylab = expression("Densidade do solo" ~ (Mg ~ m^{-3})),
       xlab = "Profundidade (m)") +
    as.layer(xyplot(fit ~ cam | manejo,
                    data = pred,
                    type = "l",
                    ly = pred$lwr,
                    uy = pred$upr,
                    cty = "bands",
                    prepanel = prepanel.cbH,
                    panel = panel.cbH))
```

Na `r fg_lab("pred-dens")` estão os valores observados e ajustados pelo
modelo. Exceto para o manejo BSL, as bandas de confiança podem conter
uma linha horizontal. Para o BSL verifica-se um efeito significativo de
camada descrito pelo *base splines*.

### Resistência à Penetração

```{r}
# Modelo que assume independência entre camadas.
m0 <- lme(rp ~ manejo * bs(cam),
          data = rpg,
          random = ~1 | bloc/ue,
          method = "ML")

# Modelo que expecifica correlação exponencial.
m1 <- update(m0,
             correlation = corExp(value = 0.05, form = ~cam))
anova(m0, m1)

# Comparação visual dos ajustes.
# plot(comparePred(m0, m1), layout = c(4, NA))

# Modelo reduzido em termos fixos.
m2 <- update(m0, fixed = . ~ manejo * cam)
anova(m1, m2)
```

Para a resposta `rp`, foi verificado que o modelo que assume correlação
nula entre camadas (`m0`) foi rejeitado em favor do modelo que
especifica uma correlação do tipo exponencial (`m1`). O modelo com
efeito linear para a camada (`m2`) não se mostrou superior ao modelo com
*base splines* (`m1`). Neste modelo final (`m0`), foi detectado
interação entre manejo e camada do solo.

```{r, fig.cap = cap}
# Resultados pelo modelo final.
anova(m0)
summary(m0)

L <- rbind(c(0, 0, 0, 0, 1, 1, 1, 0, 0, 0, 0, 0, 0, 0, 0, 0),
           c(0, 0, 0, 0, 1, 1, 1, 1, 0, 0, 1, 0, 0, 1, 0, 0),
           c(0, 0, 0, 0, 1, 1, 1, 0, 1, 0, 0, 1, 0, 0, 1, 0),
           c(0, 0, 0, 0, 1, 1, 1, 0, 0, 1, 0, 0, 1, 0, 0, 1))
rownames(L) <- levels(rp$manejo)

# Teste para o efeito de profundidade dentro de cada camada.
summary(glht(m0, linfct = L))
```

```{r, echo = FALSE, fig.cap = cap}
txt <-
"Valores observados para a resistência a penetração do solo (MPa) em
 função da profundidade do solo (m) para cada manejo com a curva
 ajustada acompanhada das bandas de confiança (95%)."
cap <- fg_nums(name = "pred-rp",
               cap = txt)

pred <- with(rp, expand.grid(manejo = levels(manejo),
                             cam = eseq(cam, f = 0)))
pred <- cbind(pred, icpred(model = m0, data = pred))

xyplot(rp ~ cam | manejo,
       data = rp,
       ylab = expression("Resistência à penetração" ~ (MPa)),
       xlab = "Profundidade (m)") +
    as.layer(xyplot(fit ~ cam | manejo,
                    data = pred,
                    type = "l",
                    ly = pred$lwr,
                    uy = pred$upr,
                    cty = "bands",
                    prepanel = prepanel.cbH,
                    panel = panel.cbH))
```

Na `r fg_lab("pred-rp")` estão os valores observados e ajustados pelo
modelo. Apenas para o manejo BSL, as bandas de confiança pode conter uma
linha horizontal. Para os demais manejos verifica-se um efeito
significativo de camada descrito pelo *base splines*.

<!------------------------------------------- -->

```{r, include = FALSE, eval = FALSE}
# Resíduos dentro de cada UE.
r <- cbind(res = unlist(residuals(m0)),
           rpg[, c("ue", "cam")])
r <- dcast(data = r, formula = ue ~ cam, value.var = "res")

# splom(r[, -1], type = c("p", "r"))

r <- cor(r[, -1])
colnames(r) <- rownames(r) <- unique(sort(rp$cam))
levelplot(r,
          at = seq(-1, 1, by = 0.1),
          main = list("Correlação entre camadas", font = 1),
          xlab = "Camada (m)",
          ylab = "Camada (m)")

# Predomínio e correlação positiva entre camadas adjacentes. A
# correlação tende a se tornar negativa com o aumento da separação entre
# camadas.

# Autocorrelação.
plot(ACF(m0))

# Extraindo as estimativas e erros padrões.
L <- list(m0 = m0, m1 = m1)
L <- lapply(L,
            FUN = function(m) {
                est <- cbind(data.frame(coef = names(coef(m))),
                             summary(m)$tTable[, 1:2])
                return(est)
            })
L <- ldply(L, .id = "model")

# Gráfico.
xyplot(m0 ~ m1,
       aspect = "iso",
       data = dcast(L, coef ~ model, value.var = "Std.Error")) +
    layer(panel.abline(a = 0, b = 1))

# O modelo com correlação nos erros apresenta erros padrões
# maiores. Isso está ligado ao fato de que por haver correlação entre as
# camadas existe informação redundante e isso não diminui a incerteza.
```

## Informações da Sessão

```{r, echo = FALSE, results = "hold"}
cat(format(Sys.time(),
           format = "Atualizado em %d de %B de %Y.\n\n"))
sessionInfo()
```

[^1]: Alcance é definida como sendo a distância para uma correlação de
    5%.
[^2]: Em modelos mistos, o teste para os efeitos fixos é o teste F de Wald
    e não o teste F de um quadro de ANOVA. A interpretação permanece a mesma.
