---
title: "Análise da Produção de Teca em Função de Variáveis do Solo"
author: >
  [Walmes M. Zeviani](http://lattes.cnpq.br/4410617539281650) &
  [Milson E. Serafim](http://lattes.cnpq.br/8676820051946774)
vignette: >
  %\VignetteIndexEntry{Análise da Produção de Teca em Função de Variáveis do Solo}
  %\VignetteEngine{knitr::rmarkdown}
  %\VignetteEncoding{UTF-8}
---

```{r setup, include=FALSE}
source("config/setup.R")
```

## Análise Exploratória

```{r, results = "hide", message = FALSE, error = FALSE, warning = FALSE}
#-----------------------------------------------------------------------
# Carrega os pacotes necessários.

library(lattice)
library(latticeExtra)
library(plyr)
library(reshape2)
library(car)
library(nFactors)
library(rpart)
library(EACS)
```

```{r}
#-----------------------------------------------------------------------
# Análise exploratório dos dados.

str(teca_qui)
str(teca_crapar)
str(teca_arv)

# Juntar as inforções químicas, físico-hídricas e de produção.
db <- merge(teca_qui, teca_crapar, all = TRUE)
str(db)

# Todos os locais tem pelo menos um registro. Usar o registro que
# estiver disponível na ordem de prioridade das camadas: II, III e I.
xtabs(~loc, data = na.omit(db))

# Número de missings por variável separado por camada.
by(data = is.na(db[, -(1:2)]), INDICES = db$cam, FUN = colSums)

#-----------------------------------------------------------------------
# Fazendo a seleção de um valor para cada local.

# Será mantido os valores na camada II de cada local. Caso a camada II
# esteja incompleta, será usada a camada III e por fim a camada I.

# Remove linhas com registros ausentes.
dc <- na.omit(db)
attr(dc, "na.action") <- NULL

# Reordena os níveis (para usar na seleção).
dc$cam <- factor(dc$cam, levels = levels(db$cam)[c(2, 3, 1)])

# Reordena.
dc <- arrange(dc, loc, cam)

# Pega o primeiro registro de cada local.
dd <- do.call(rbind,
              by(dc, INDICES = dc$loc,
                 FUN = function(x) {
                     x[1, ]}
                 ))
str(dd)

# Deixar o S positivo para facilitar a interpretação.
dd$S <- -1 * dd$S
```

## Análise Fatorial

Na análise fatorial, a variável `acc` (areia + cascalho + calhau) não
foi usada por ter alta correlação, por construção, com areia e
cascalho. A variável da curva de água do solo `Ur` foi deixada de fora
para ser usado o `cad = Ui - Ur`.

```{r}
#-----------------------------------------------------------------------

# Em cada linha o grupo de variáveis químicas, físicas e hídricas.
j <- c("ph", "p", "k", "ca", "mg", "al", "ctc", "sat", "mo",
       "arg", "are", "cas",
       "alp", "n", "I", "Us", "Ui", "S", "cad")
X <- dd[, j]
fit0 <- factanal(X,
                 factors = 4,
                 # covmat = cov2cor(var(X)),
                 # covmat = var(X),
                 rotation = "varimax")

print(fit0, digits = 2, cutoff = 0.5, sort = TRUE)
```

Com 4 fatores chegou-se a uma explicação superior à 70% da variância
total. Baseado nos carregamentos de valor superior absoluto maior que
0.5, foi possível interpretar cada um dos fatores em termos de índices:

  1. Índice de cátions do solo. Contraste entre cátions desejáveis ou
     variáveis que favorecem/resultam de cátions vs. o alumínio (al) do
     solo.
  2. Índice de disponibilidade de água. Contraste entre parâmetros que
     aumentam a disponibilidade de água (alp, Us, Ui, cad) vs. que
     diminuem (I).
  3. Índice de porosidade do solo. Contraste entre conteúdo de argila
     vs. areia. O aumento da argila aumenta a microporosidade que é
     responsável por maior armazenamento de água.
  4. Índice de inclinação da curva de retenção de água. Função linear do
     parâmetro S (slope) e n (parâmetro de forma) que são ambos
     relacionados à inclinação da curva de retenção e da CRA.

Algumas variáveis não apresentaram carregamento alto e por isso alta
singularidade (*uniquenesses*), sendo por isso variáveis pouco
explicadas pelos fatores. Essas variáveis serão removidas e o ajuste
será refeito.

```{r}
#-----------------------------------------------------------------------
# Removendo variáveis de pouca importância ou sem explicação (com
# alta singularidade/unicidade).

# str(fit0)

# Variáveis abandonadas.
j[fit0$uniquenesses > 0.7]

# Reajuste.
X <- dd[, j[fit0$uniquenesses <= 0.7]]
fit1 <- factanal(X,
                 factors = 4,
                 rotation = "varimax",
                 scores = "regression")

colnames(fit1$loadings) <- c("cation", "agua", "poros", "inclin")
print(fit1, digits = 2, cutoff = 0.5, sort = TRUE)

# Singularidade das variáveis.
sort(fit1$uniquenesses)

# Carregamentos do fator 1 contra 2.
load <- fit1$loadings[, 1:2]
plot(load, type = "n",
     xlab = "Cátions", ylab = "Água")
abline(v = 0, h = 0, lty = 2)
text(load, labels = names(X), cex = 0.8)

# Pares de gráficos dos escores.
sc <- fit1$scores
pairs(sc)
```

Os resultados com o abandono das variáveis de alta singularidade não
sofreu modificações substanciais. A interpretação dos fatores foi
mantida. Com estes 4 fatores foi obtido uma explicação de 80% da
variância total.

Apenas por precaução, foi confirmado por simulação que o número de
fatores é de fato 4.

```{r, message = FALSE}
#-----------------------------------------------------------------------
# Determinação por simulação do número de fatores.

ev <- eigen(cor(X))
ap <- parallel(subject = nrow(X),
               var = ncol(X),
               rep = 100,
               cent = 0.05)

nS <- nScree(x = ev$values, aparallel = ap$eigen$qevpea)
plotnScree(nS)
```

```{r, eval = FALSE, include = FALSE}
library(psych)

# Em cada linha o grupo de variáveis químicas, físicas e hídricas.
j <- c("ph", "p", "k", "ca", "mg", "al", "ctc", "sat", "mo",
       "arg", "are", "cas",
       "alp", "n", "I", "Us", "Ui", "S", "cad")
X <- dd[, j]

fit0 <- fa(X, nfactors = 4, scores = TRUE, rotate = "varimax")
print(fit0)

biplot(fit0, labels = rownames(X), main = "")
```

## Ajuste de Modelo de Regressão com os Escores

Os escores ou índices definidos pela análise fatorial serão usados como
variáveis explicativas da produção de madeira.

```{r}
#-----------------------------------------------------------------------
# Justar os escores com a variável de produção de madeira.

de <- merge(cbind(loc = dd[, "loc"], as.data.frame(sc)),
            teca_arv[, c("loc", "prod")])
names(de)[2:5] <- colnames(fit1$loadings)
str(de)

xyplot(sqrt(prod) ~ cation + agua + poros + inclin,
       data = de,
       outer = TRUE,
       type = c("p", "r"),
       as.table = TRUE,
       scales = list(x = list(relation = "free")),
       xlab = "Escores da análise fatorial",
       ylab = "Produção de madeira")

#-----------------------------------------------------------------------
# Ajuste do modelo de regressão.

# ATTENTION: Existe um maior atendimento dos pressupostos usando sqrt do
# que a variável original.

# m0 <- lm(prod ~ . - loc, data = de)
m0 <- lm(sqrt(prod) ~ . - loc, data = de)
summary(m0)

par(mfrow = c(2, 2))
plot(m0)
layout(1)

# MASS::boxcox(m0)
# abline(v = c(0.5, 1), col = 2)

residualPlots(m0)

im <- influence.measures(m0)
summary(im)

# Remover observação com maior alavancagem.
which(im$is.inf[, "hat"])
r <- which.max(im$infmat[, "hat"])

m0 <- lm(prod ~ . - loc, data = de[-r, ])
# m0 <- lm(sqrt(prod) ~ . - loc, data = de[, 35])
summary(m0)

par(mfrow = c(2, 2))
plot(m0)
layout(1)

residualPlots(m0)

m1 <- update(m0, . ~ cation)
summary(m1)

anova(m0, m1)

# Carregamento das variáveis no fator 1.
cbind(fit1$loadings[, "cation"])
```

## Ajuste de Modelo de Regressão Múltipla com a Variáveis de Solo

```{r}
#-----------------------------------------------------------------------

de <- merge(subset(dd, select = -cam),
            teca_arv[, c("loc", "prod")])
de <- subset(de, select = -loc)
str(de)

# Número de observações.
nrow(de)

# m0 <- lm(prod ~ ., data = de)
m0 <- lm(sqrt(prod) ~ ., data = de)
anova(m0)

# im <- influence.measures(m0)
# summary(im)

# residualPlots(m0)

# AIC.
m1 <- step(m0)

# Resumo do modelo selecionado.
summary(m1)

# residualPlots(m1)
anova(m1, m0)

im <- influence.measures(m1)
summary(im)

par(mfrow = c(2, 2))
plot(m1)
layout(1)
```

## Árvore de Regressão

```{r}
#-----------------------------------------------------------------------
# Árvore de regressão.

layout(1)

ar <- rpart(prod ~ ., data = de, method = "anova")

summary(ar)
rsq.rpart(ar)

plot(ar, uniform = TRUE, main = "Árvore de regressão para produção")
text(ar, use.n = TRUE, all = TRUE, cex = 0.8)

pred <- factor(predict(ar))
plot(sat ~ mo,
     data = de,
     col = as.integer(pred),
     pch = NA)
with(de, text(y = sat,
              x = mo,
              labels = rownames(de),
              col = as.integer(pred)))
```

## Informações da Sessão

```{r, echo = FALSE, results = "hold"}
cat(format(Sys.time(),
           format = "Atualizado em %d de %B de %Y.\n\n"))
sessionInfo()
```
